---
title: "Regresi Linear Berganda"
author: " Kelompok 3"
date: "2026-04-18"
output: html_document
---

## Regresi Linear Berganda

Regresi linear berganda melibatkan lebih dari satu variabel independen ($X$) yang mempengaruhi satu variabel dependen ($Y$).

### Model

$$
Y = \beta_0 + \beta_1 X_1 + \beta_2 X_2 + .... + \beta_k X_k + \epsilon
$$

$$
\hat{y} = b_0 + b_1 x_1 + b_2 x_2 + .... + b_k x_k 
$$

-   $y$ = variabel dependen
-   $x$ = variabel independen
-   $\beta_0$ atau $b_0$ = intercept
-   $\beta_1$ atau $b_1$ = koefisien
-   $\epsilon$ = error

### Estimasi Parameter

$$
\hat{\beta} = (X'X)^{-1}X'Y
$$

#### Contoh Kasus: Dataset mtcars

Dalam analisis ini, kita menggunakan data mtcars dan akan memprediksi **mpg** (Miles per Gallon) menggunakan tiga variabel independen.

**1. Pemilihan Variabel**

1.  **Y: `mpg`** (Konsumsi bahan bakar).

2.  **X1: `hp`** (Gross horsepower).

3.  **X2: `wt`** (Berat mobil).

**Alasan pemilihan variabel:** Variabel **hp dan wt** dipilih karena  merupakan faktor penting yang memengaruhi konsumsi bahan bakar. Tenaga mesin (hp) yang lebih besar cenderung meningkatkan penggunaan bahan bakar, sedangkan berat kendaraan (wt) yang lebih tinggi membutuhkan energi lebih besar untuk bergerak. 

**2. Persiapan Data**

**Menyusun matriks Y dan X**

```{r}
Y <- as.matrix(mtcars$mpg)
X <- as.matrix(cbind(1, mtcars$hp, mtcars$wt)) 
```

**3. Mencari Model**

**Estimasi Parameter**

```{r}
XtX_inv <- solve(t(X) %*% X)
b       <- XtX_inv %*% t(X) %*% Y
b
```

**Model Regresi yang Terbentuk:**

$$ 
\hat{Y} = 37.227 - 0.03177(hp) - 3.8778 (wt) 
$$

**Interpretasi :**

-   Intercept ($37.227$) nilai mpg ketika hp = 0, wt = 0.

-   hp ($-0.03177$) setiap kenaikan 1 hp menurunkan nilai mpg sebesar 0.03177 (lebih boros).

-   wt ($-3.8778$) setiap kenaikan 1 unit berat (1000 lbs) menurunkan nilai mpg sebesar 3.8778.


**Hitung Nilai Prediksi (y topi)**

```{r}
ytopi <- X %*% b
ytopi
```

**Hitung Error (e topi)**

```{r}
etopi <- Y - ytopi
etopi
```

### Uji Serentak

**1. Hipotesis :**

-   $H_0: \beta_1 = \beta_2 = \dots = \beta_k = 0$
-   $H_1:$ Minimal ada satu $\beta_i \neq 0$

**2. Menghitung Sum of Squares**

-   SSR (Regression) = $\sum (\hat{Y}_i - \bar{Y})^2$
-   SSE (Error) = $\sum (Y_i - \hat{Y}_i)^2$
-   SST (Total) = SSR + SSE

```{r}
SSR <- sum((ytopi - mean(Y))^2)
SSE <- sum((Y - ytopi)^2)
SST <- SSR + SSE

cat("SSR :", SSR, "\nSSE :", SSE, "\nSST :", SST)
```

**3. Menghitung Derajat Bebas (df)**

-   dfr = k - 1

-   dfe = n - k

-   dft = n - 1

    **k** jumlah variabel X **, n** jumlah baris data

```{r}
n <- nrow(X)
k <- ncol(X)
dfr <- k-1
dfe <- n-k
dft <- n-1
cat("dfr :", dfr, "\ndfe :", dfe, "\ndft :", dft)
```

**4. Menghitung Mean Squares**

-   MSR = SSR / dfr
-   MSE = SSE / dfe

```{r}
MSR <- SSR / dfr
MSE <- SSE / dfe
cat("MSR :", MSR, "\nMSE :", MSE)
```

**5. Menghitung Statistik Uji, Titik Kritis, dan P-Value**
$$
\begin{aligned}
F_{hitung} &= \frac{MSR}{MSE} \\
F_{tabel} &= F_{\alpha, (df_r, df_e)} \\
p\text{-value} &= P(F_{df_r, df_e} > F_{hitung})
\end{aligned}
$$

```{r}
alpha <- 0.05
f_hitung <- MSR / MSE
f_tabel  <- qf(1 - alpha, dfr, dfe)
p_value_f <- 1 - pf(f_hitung, dfr, dfe)
cat("Fhitung :", f_hitung, "\nFtabel :", f_tabel, "\np-value :", p_value_f)
```

**6. Table ANOVA**

```{r}
tabel_anova <- data.frame(
  Sumber = c("Regression", "Residual", "Total"),
  df = c(dfr, dfe, dft),
  SS = c(SSR, SSE, SST),
  MS = c(MSR, MSE, NA),
  F_Hitung = c(f_hitung, NA, NA),
  P_Value = c(p_value_f, NA, NA)
)
tabel_anova
```

**7. Keputusan**

Tolak $H_0$ jika $(F_{hitung} > F_{(df_r, df_e)} )$

```{r}
if(f_hitung > f_tabel){
  keputusan <- "Tolak H0"
  interpretasi <- "Secara simultan, variabel independen berpengaruh signifikan terhadap Y"
} else {
  keputusan <- "Gagal Tolak H0"
  interpretasi <- "Secara simultan, variabel independen tidak berpengaruh signifikan terhadap Y"
}

cat(" F hitung =", f_hitung, "\n", "F tabel =", f_tabel, "\n", "p-value =", p_value_f, "\n","Keputusan =", keputusan, "\n","Interpretasi =", interpretasi, "\n")
```

**kesimpulan :** bahwa secara serentak, variabel Horsepower (hp) dan Berat Mobil (wt) berpengaruh signifikan terhadap konsumsi bahan bakar (MPG).

### Uji Parsial

**1. Hipotesis :**

-   $H_0: \beta_i = 0$
-   $H_1:\beta_i \neq 0$

**2. Menghitung Standar Error Koefisien (sb)**

$$ s_{b_i} = \sqrt{MSE \times \text{diag}(X^T X)^{-1}_i} $$

```{r}
sb <- sqrt(as.numeric(MSE) * diag(XtX_inv))
sb
```

**3. Menghitung Statistik Uji, Titik Kritis, dan P-Value** 

$$ t_{tabel} = t_{\alpha/2, (n-k)} $$
$$ t_{hitung} = \frac{\hat{\beta}_i}{s_{b_i}} $$

$$
p\text{-value} = 2 \cdot \left(1 - F_t(|t_{hitung}|, df)\right)
$$

```{r}
ttab <- qt(1 - alpha/2, dfe)
ttab
```

```{r}
thit <- rep(0,k)
pvalt <- rep(0,k)
kept <- rep("",k)

for(i in 1:k){
  
  thit[i] <- b[i]/sb[i]
  pvalt[i] <- 2*(1 - pt(abs(thit[i]), dfe))
  
  if(abs(thit[i]) > ttab){
    kept[i] <- "Tolak H0"
  } else {
    kept[i] <- "Gagal Tolak H0"
  }
}
```

**4. Tabel Hasil Uji Parsial dan Keputusan** 

Tolak $H_0$ jika $|t_{hitung}| > t_{tabel}$

Nilai $t_{tabel}$ pada $\alpha = 0.05$ dan $df = (n-k)$ adalah:

```{r}
ttab
```

```{r}
hasil_parsial <- data.frame(
  Variabel  = c("Intercept", "hp", "wt"),
  Koefisien = as.numeric(b),
  Std_Error = as.numeric(sb),
  t_Hitung  = thit,
  P_Value   = pvalt,
  Keputusan = kept
)
hasil_parsial
```

**kesimpulan :** Secara parsial, variabel hp dan wt berpengaruh signifikan terhadap variabel dependen. Hal ini menunjukkan bahwa konsumsi bahan bakar  dipengaruhi oleh tenaga mesin dan berat kendaraan.

### Koefisien Determinasi (R²)

$$
R^2 = \frac{SSR}{SST}
$$

$$
R^2_{adj} = 1 - \left( \frac{SSE/(n-k)}{SST/(n-1)} \right)
$$

```{r}
R2 <- SSR / SST
R2
```

```{r}
R2_adj <- 1 - ((SSE/(n-k)) / (SST/(n-1)))
R2_adj
```

**artinya:** Nilai R² 0.827 menunjukkan sekitar 82.7% variasi variabel dependen dapat dijelaskan oleh variabel independen (hp dan wt) dalam model.

Sementara , Adjusted R² sebesar 0.8143 menunjukkan setelah penyesuaian terhadap jumlah variabel, model masih mampu menjelaskan sekitar 81.43% variasi variabel dependen, sedangkan sisanya dijelaskan oleh faktor lain di luar model.

### Confidence Interval

$$
CI = \hat{\beta}_i \pm t_{\alpha/2, df} \cdot SE(\hat{\beta}_i)
$$

```{r}
CI_bawah <- b - ttab * sb
CI_atas  <- b + ttab * sb

CI <- data.frame(
  Variabel = c("Intercept","hp","wt"),
  CI_Bawah = CI_bawah,
  CI_Atas  = CI_atas
)

CI
```
