---
title: "Metode IRLS"
subtitle: "Dataset: Cleveland Heart Disease"
author: "Kelompok 3"
date: "`r Sys.Date()`"
output:
  pdf_document:
    toc: true
    number_sections: true
    latex_engine: xelatex
  html_document:
    toc: true
    toc_float: true
    toc_depth: 3
    theme: flatly
    highlight: tango
    number_sections: true
---

```{r setup, include=FALSE}
knitr::opts_chunk$set(
  echo    = TRUE,
  message = FALSE,
  warning = FALSE,
  comment = "#>"
)
```

---

# Konsep Dasar Regresi Logistik Biner

## Definisi dan Tujuan

Regresi Logistik Biner digunakan ketika variabel respons $Y$ bersifat **dikotomi**,
yaitu hanya bernilai 0 atau 1. Tujuannya adalah memodelkan probabilitas
$P(Y = 1 \mid \mathbf{X})$ sebagai fungsi dari prediktor $\mathbf{X}$.

Berbeda dengan regresi linear, regresi logistik memastikan output prediksi
selalu berada di interval $(0, 1)$ melalui fungsi sigmoid (logistik):

$$
\pi(\mathbf{x}) = P(Y = 1 \mid \mathbf{x}) = \frac{1}{1 + \exp(-\mathbf{x}^\top \boldsymbol{\beta})}
$$

## Fungsi Logit (Link Function)

Transformasi logit digunakan sebagai **link function** yang menghubungkan
probabilitas $\pi$ ke kombinasi linear prediktor:

$$
\text{logit}(\pi) = \ln\!\left(\frac{\pi}{1 - \pi}\right) = \beta_0 + \beta_1 x_1 + \beta_2 x_2 + \cdots + \beta_p x_p
$$

**Persamaan model dalam penelitian ini:**

$$
\text{logit}(\hat{\pi}) = \beta_0 + \beta_1 \cdot \text{age} + \beta_2 \cdot \text{thalach} + \beta_3 \cdot \text{oldpeak}
$$

---

# Maximum Likelihood Estimation (MLE)

## Fungsi Log-Likelihood

Estimasi parameter $\boldsymbol{\beta}$ dilakukan dengan memaksimalkan fungsi
**log-likelihood**:

$$
\ell(\boldsymbol{\beta}) = \sum_{i=1}^{n} \left[ y_i \ln(\pi_i) + (1 - y_i)\ln(1 - \pi_i) \right]
$$

## Gradien dan Hessian

Turunan pertama (gradien / **score function**):

$$
\mathbf{U}(\boldsymbol{\beta}) = \frac{\partial \ell}{\partial \boldsymbol{\beta}} = \mathbf{X}^\top (\mathbf{Y} - \boldsymbol{\pi})
$$

Turunan kedua (**Hessian**):

$$
\mathbf{H}(\boldsymbol{\beta}) = \frac{\partial^2 \ell}{\partial \boldsymbol{\beta}\,\partial \boldsymbol{\beta}^\top} = -\mathbf{X}^\top \mathbf{W} \mathbf{X}
$$

di mana $\mathbf{W} = \text{diag}[\pi_i(1 - \pi_i)]$ adalah matriks bobot diagonal.

## Mengapa Perlu Metode Iteratif?

Kondisi stasioner $\mathbf{U}(\hat{\boldsymbol{\beta}}) = \mathbf{0}$ tidak memiliki
solusi **analitik tertutup**, sehingga diperlukan algoritma numerik.
Dua metode utama yang ekuivalen secara matematis:

| Metode | Update Rule |
|--------|-------------|
| **Newton-Raphson** | $\boldsymbol{\beta}^{(t+1)} = \boldsymbol{\beta}^{(t)} - \mathbf{H}^{-1}\mathbf{U}$ |
| **IRLS** | $\boldsymbol{\beta}^{(t+1)} = (\mathbf{X}^\top\mathbf{W}\mathbf{X})^{-1}\mathbf{X}^\top\mathbf{W}\mathbf{z}$ |

---

# Algoritma IRLS

## Langkah-Langkah IRLS

**IRLS (Iteratively Reweighted Least Squares)** merupakan reformulasi
Newton-Raphson sebagai masalah Weighted Least Squares (WLS) yang diulang.

**Inisialisasi:** $\boldsymbol{\beta}^{(0)} = \mathbf{0}$, toleransi $\varepsilon = 10^{-6}$

**Setiap iterasi $t$:**

1. Hitung linear predictor: $\boldsymbol{\eta}^{(t)} = \mathbf{X}\boldsymbol{\beta}^{(t)}$
2. Hitung probabilitas prediksi: $\boldsymbol{\pi}^{(t)} = \text{sigmoid}(\boldsymbol{\eta}^{(t)})$
3. Hitung matriks bobot: $\mathbf{W}^{(t)} = \text{diag}\!\left[\pi_i^{(t)}(1 - \pi_i^{(t)})\right]$
4. Hitung *adjusted response*: $\mathbf{z}^{(t)} = \boldsymbol{\eta}^{(t)} + (\mathbf{W}^{(t)})^{-1}(\mathbf{Y} - \boldsymbol{\pi}^{(t)})$
5. Update WLS: $\boldsymbol{\beta}^{(t+1)} = (\mathbf{X}^\top\mathbf{W}^{(t)}\mathbf{X})^{-1}\mathbf{X}^\top\mathbf{W}^{(t)}\mathbf{z}^{(t)}$
6. Cek konvergensi: $\max|\boldsymbol{\beta}^{(t+1)} - \boldsymbol{\beta}^{(t)}| < \varepsilon \Rightarrow$ berhenti

---

# Implementasi dalam R

## Persiapan Data

```{r persiapan-data}
# ── Load dataset ──────────────────────────────────────────────────────────────
data <- read.csv("C:/Users/georg/Downloads/heart_cleveland_upload.csv")

# Eksplorasi awal
cat("Dimensi data:", nrow(data), "baris x", ncol(data), "kolom\n")
cat("\nDistribusi variabel respons (condition):\n")
print(table(data$condition))
cat("\nProporsi:\n")
print(round(prop.table(table(data$condition)), 4))

# Statistik deskriptif prediktor
cat("\nStatistik deskriptif prediktor:\n")
print(summary(data[, c("age", "thalach", "oldpeak")]))
```

```{r matriks-desain}
# ── Pilih prediktor dan buat matriks desain ───────────────────────────────────
vars  <- c("age", "thalach", "oldpeak")
Y     <- data$condition           # vektor respons (0/1)
n     <- length(Y)                # n = 297

# Standardisasi prediktor: mean=0, sd=1 (membantu konvergensi numerik)
X_raw <- as.matrix(data[, vars])
X_sc  <- scale(X_raw)

# Simpan atribut scaling untuk interpretasi kembali ke skala asli
mean_X <- attr(X_sc, "scaled:center")
sd_X   <- attr(X_sc, "scaled:scale")

# Tambah kolom intercept (semua = 1)
X <- cbind(1, X_sc)
colnames(X) <- c("Intercept", vars)

cat("Dimensi matriks desain X:", dim(X), "\n")
cat("Kolom:", colnames(X), "\n")
cat("\n5 baris pertama X:\n")
print(round(head(X, 5), 4))
```

## Definisi Fungsi Sigmoid

```{r fungsi-sigmoid}
# ── Fungsi sigmoid (logistik) ─────────────────────────────────────────────────
# pi(x) = 1 / (1 + exp(-x))
# Output selalu berada di interval (0, 1)
sigmoid <- function(z) {
  1 / (1 + exp(-z))
}

# Ilustrasi
cat("Contoh output sigmoid:\n")
cat("sigmoid(-5) =", round(sigmoid(-5), 6), "\n")
cat("sigmoid( 0) =", round(sigmoid( 0), 6), "\n")
cat("sigmoid( 5) =", round(sigmoid( 5), 6), "\n")
```

## Fungsi IRLS

```{r fungsi-irls}
# ── Algoritma IRLS ────────────────────────────────────────────────────────────
#
#  Input :
#    X        – matriks desain (n x p), sudah termasuk kolom intercept
#    Y        – vektor respons biner (0/1), panjang n
#    tol      – toleransi konvergensi (default 1e-6)
#    max_iter – maksimum iterasi (default 200)
#    verbose  – cetak log tiap iterasi (default TRUE)
#
#  Output (list):
#    beta  – estimasi parameter akhir (p x 1)
#    iter  – jumlah iterasi sampai konvergen
#    log   – data.frame log selisih tiap iterasi
#    pi    – probabilitas prediksi akhir (n x 1)
#    se    – standard error tiap parameter
#    cov   – matriks kovarians estimasi
# ─────────────────────────────────────────────────────────────────────────────

irls_logistic <- function(X, Y,
                           tol      = 1e-6,
                           max_iter = 200,
                           verbose  = TRUE) {

  p    <- ncol(X)
  beta <- rep(0, p)          # inisialisasi β = [0, 0, ..., 0]^T
  log  <- data.frame(iterasi = integer(), selisih = numeric())

  if (verbose) {
    cat("=================================================\n")
    cat(" Algoritma IRLS – Regresi Logistik Biner\n")
    cat("=================================================\n")
    cat(sprintf(" Inisialisasi: beta = rep(0, %d), tol = %.0e\n\n", p, tol))
    cat(sprintf(" %-8s | %-20s\n", "Iterasi", "max|delta_beta|"))
    cat(paste(rep("-", 32), collapse = ""), "\n")
  }

  for (t in seq_len(max_iter)) {

    # ── Langkah 1: Linear predictor dan probabilitas ──────────────────────
    eta  <- as.vector(X %*% beta)        # eta = X * beta (n x 1)
    pi_t <- sigmoid(eta)                 # pi  = sigmoid(eta)

    # ── Langkah 2: Matriks bobot W = diag[pi(1-pi)] ──────────────────────
    # Gunakan vektor W (diagonal), hindari pembentukan matriks n x n penuh
    # Clamp ke 1e-8 agar tidak ada pembagian dengan nol
    W <- pmax(pi_t * (1 - pi_t), 1e-8)

    # ── Langkah 3: Adjusted response z ───────────────────────────────────
    # z = eta + W^{-1} * (Y - pi)
    z <- eta + (Y - pi_t) / W

    # ── Langkah 4: Update WLS β = (X'WX)^{-1} X'Wz ──────────────────────
    # t(X) * W adalah perkalian kolom-per-kolom (broadcasting),
    # lebih efisien dari t(X) %*% diag(W) yang membentuk matriks n x n
    XtW      <- t(X) * W                # (p x n), setiap kolom dikali W_i
    XtWX     <- XtW %*% X              # (p x p) = X'WX
    XtWz     <- XtW %*% z              # (p x 1) = X'Wz
    beta_new <- solve(XtWX, XtWz)      # solusi sistem linear (lebih stabil
                                        # dari solve(XtWX) %*% XtWz)

    # ── Langkah 5: Cek konvergensi ────────────────────────────────────────
    selisih <- max(abs(beta_new - beta))
    log     <- rbind(log, data.frame(iterasi = t, selisih = selisih))

    if (verbose)
      cat(sprintf(" %-8d | %-20.6e\n", t, selisih))

    beta <- beta_new

    if (selisih < tol) {
      if (verbose) {
        cat(paste(rep("-", 32), collapse = ""), "\n")
        cat(sprintf(" Konvergen pada iterasi ke-%d  (selisih = %.2e < tol = %.0e)\n",
                    t, selisih, tol))
        cat("=================================================\n\n")
      }
      break
    }
  }

  # ── Hitung Standard Error dari matriks kovarians ──────────────────────────
  # Cov(beta_hat) = (X'WX)^{-1}  (matriks informasi Fisher terbalik)
  pi_final <- sigmoid(as.vector(X %*% beta))
  W_final  <- pmax(pi_final * (1 - pi_final), 1e-8)
  XtWX_fin <- (t(X) * W_final) %*% X
  cov_beta <- solve(XtWX_fin)
  se       <- sqrt(diag(cov_beta))

  list(
    beta = as.vector(beta),
    iter = t,
    log  = log,
    pi   = pi_final,
    se   = se,
    cov  = cov_beta
  )
}
```

## Menjalankan IRLS pada Data

```{r jalankan-irls}
# ── Jalankan IRLS ─────────────────────────────────────────────────────────────
set.seed(123)
hasil <- irls_logistic(X, Y, tol = 1e-6, verbose = TRUE)

# Beri nama pada vektor koefisien
beta_irls <- hasil$beta
names(beta_irls) <- colnames(X)

cat("Estimasi parameter IRLS:\n")
print(round(beta_irls, 6))
cat(sprintf("\nJumlah iterasi: %d\n", hasil$iter))
```

```{r log-konvergensi}
# ── Tabel log konvergensi ─────────────────────────────────────────────────────
cat("=== Log Konvergensi per Iterasi ===\n")
log_df <- hasil$log
log_df$selisih <- formatC(log_df$selisih, format = "e", digits = 4)
print(log_df, row.names = FALSE)
```

```{r plot-konvergensi, fig.width=7, fig.height=4, fig.cap="Grafik penurunan selisih max|delta_beta| tiap iterasi"}
# ── Visualisasi konvergensi ───────────────────────────────────────────────────
par(mar = c(4, 5, 3, 2))
plot(hasil$log$iterasi, log10(hasil$log$selisih),
     type  = "b",
     pch   = 19,
     col   = "#534AB7",
     lwd   = 2,
     xlab  = "Iterasi",
     ylab  = expression(log[10](max*"|"*Delta*beta*"|")),
     main  = "Konvergensi Algoritma IRLS",
     xaxt  = "n")
axis(1, at = hasil$log$iterasi)
abline(h = log10(1e-6), col = "#E040FB", lty = 2, lwd = 1.5)
text(x    = max(hasil$log$iterasi) - 0.3,
     y    = log10(1e-6) + 0.3,
     label = expression(paste("tol = ", 10^{-6})),
     col   = "#E040FB", cex = 0.85)
grid(col = "gray90", lty = 1)
```

---

# Hasil Estimasi Parameter

## Persamaan Model

Berdasarkan hasil estimasi IRLS, persamaan model adalah:

$$
\text{logit}(\hat{\pi}) = \beta_0 + \beta_1 \cdot \text{age}_{\text{std}} + \beta_2 \cdot \text{thalach}_{\text{std}} + \beta_3 \cdot \text{oldpeak}_{\text{std}}
$$

```{r persamaan-model}
# ── Tampilkan persamaan model ─────────────────────────────────────────────────
cat("Persamaan Model (prediktor terstandardisasi):\n\n")
cat(sprintf(
  "logit(pi) = %.4f + (%.4f)*age + (%.4f)*thalach + (%.4f)*oldpeak\n",
  beta_irls["Intercept"],
  beta_irls["age"],
  beta_irls["thalach"],
  beta_irls["oldpeak"]
))
```

## Perbandingan Tiga Metode

```{r perbandingan-metode}
# ── Bandingkan IRLS vs Newton-Raphson manual vs glm() ────────────────────────

# --- Newton-Raphson manual (untuk perbandingan) ------------------------------
nr_logistic <- function(X, Y, tol = 1e-6, max_iter = 200) {
  beta <- rep(0, ncol(X))
  for (t in seq_len(max_iter)) {
    pi_t     <- sigmoid(as.vector(X %*% beta))
    W        <- pmax(pi_t * (1 - pi_t), 1e-8)
    U        <- t(X) %*% (Y - pi_t)          # gradien (score)
    H        <- -(t(X) * W) %*% X            # Hessian
    beta_new <- beta - solve(H, U)            # β - H^{-1} U
    if (max(abs(beta_new - beta)) < tol) { beta <- beta_new; break }
    beta <- beta_new
  }
  as.vector(beta)
}

beta_nr  <- nr_logistic(X, Y)

# --- glm() bawaan R ----------------------------------------------------------
data_sc              <- as.data.frame(X_sc)
names(data_sc)       <- vars
data_sc$condition    <- Y

model_glm <- glm(condition ~ age + thalach + oldpeak,
                 data   = data_sc,
                 family = binomial())

beta_glm <- coef(model_glm)

# --- Tabel perbandingan -------------------------------------------------------
perbandingan <- data.frame(
  Parameter      = names(beta_irls),
  IRLS           = round(beta_irls, 6),
  Newton_Raphson = round(beta_nr,   6),
  glm_R          = round(beta_glm,  6),
  row.names      = NULL
)

cat("=== Perbandingan Estimasi Parameter (Tiga Metode) ===\n")
print(perbandingan)

cat(sprintf(
  "\nMax selisih IRLS vs glm()          : %.3e",
  max(abs(beta_irls - beta_glm))
))
cat(sprintf(
  "\nMax selisih Newton-Raphson vs glm() : %.3e\n",
  max(abs(beta_nr - beta_glm))
))
```

---

# Interpretasi Koefisien dan Odds Ratio

## Uji Wald dan Odds Ratio

```{r odds-ratio}
# ── Hitung SE, z-statistik, p-value, OR, dan CI 95% ──────────────────────────
SE     <- hasil$se
names(SE) <- colnames(X)

z_stat <- beta_irls / SE
p_val  <- 2 * pnorm(-abs(z_stat))

OR     <- exp(beta_irls)
CI_low <- exp(beta_irls - 1.96 * SE)
CI_up  <- exp(beta_irls + 1.96 * SE)

# Tabel lengkap
tabel_or <- data.frame(
  Parameter  = names(beta_irls),
  Koefisien  = round(beta_irls, 5),
  SE         = round(SE,        5),
  z_statistik= round(z_stat,   3),
  p_value    = round(p_val,     4),
  OR         = round(OR,        4),
  CI_95_low  = round(CI_low,    4),
  CI_95_up   = round(CI_up,     4),
  row.names  = NULL
)

cat("=== Odds Ratio & Interval Kepercayaan 95% ===\n")
print(tabel_or)

# Tandai signifikansi
cat("\nKeterangan signifikansi (alpha = 0.05):\n")
for (i in seq_along(beta_irls)) {
  sig <- ifelse(p_val[i] < 0.001, "***",
         ifelse(p_val[i] < 0.01,  "**",
         ifelse(p_val[i] < 0.05,  "*",
         ifelse(p_val[i] < 0.1,   ".", " "))))
  cat(sprintf("  %-12s: p = %.4f %s\n", names(beta_irls)[i], p_val[i], sig))
}
cat("  Signifikansi: *** p<0.001 | ** p<0.01 | * p<0.05 | . p<0.1\n")
```

## Interpretasi Medis

```{r interpretasi-medis}
# ── Interpretasi Odds Ratio ───────────────────────────────────────────────────
cat("=== Interpretasi Odds Ratio (pada skala terstandardisasi) ===\n\n")

cat(sprintf(
  "age     | OR = %.4f → tiap +1 SD usia (~9 th), odds sakit x%.4f %s\n",
  OR["age"], OR["age"], ifelse(OR["age"] > 1, "(↑ naik)", "(↓ turun)")
))
cat(sprintf(
  "thalach | OR = %.4f → tiap +1 SD detak maks (~22 bpm), odds sakit x%.4f %s\n",
  OR["thalach"], OR["thalach"],
  ifelse(OR["thalach"] > 1, "(↑ naik)", "(↓ turun — protektif)")
))
cat(sprintf(
  "oldpeak | OR = %.4f → tiap +1 SD depresi ST (~1.6 unit), odds sakit x%.4f %s\n",
  OR["oldpeak"], OR["oldpeak"],
  ifelse(OR["oldpeak"] > 1, "(↑ naik — dominan)", "(↓ turun)")
))

cat("\nInsight Medis:\n")
cat("  - oldpeak adalah prediktor PALING DOMINAN: depresi ST besar\n")
cat("    meningkatkan risiko penyakit jantung ~2x lipat per SD.\n")
cat("  - thalach tinggi bersifat PROTEKTIF: denyut jantung maks\n")
cat("    yang lebih tinggi menurunkan risiko.\n")
cat("  - age berpengaruh positif namun efeknya relatif kecil.\n")
```

```{r plot-or, fig.width=7, fig.height=4, fig.cap="Forest plot Odds Ratio dengan CI 95% (tidak termasuk intercept)"}
# ── Forest plot Odds Ratio ────────────────────────────────────────────────────
idx    <- 2:4    # kecualikan intercept
par(mar = c(5, 7, 3, 4))

plot(OR[idx], seq_along(idx),
     xlim = c(0, max(CI_up[idx]) + 0.5),
     ylim = c(0.5, length(idx) + 0.5),
     pch  = 15,
     cex  = 1.6,
     col  = "#534AB7",
     xlab = "Odds Ratio",
     ylab = "",
     main = "Forest Plot – Odds Ratio (CI 95%)",
     yaxt = "n")

axis(2, at = seq_along(idx),
     labels = names(OR[idx]),
     las = 2, cex.axis = 1.1)

# Error bars (CI)
for (i in seq_along(idx)) {
  lines(c(CI_low[idx][i], CI_up[idx][i]), c(i, i),
        lwd = 2.5, col = "#534AB7")
}

abline(v = 1, col = "#E040FB", lty = 2, lwd = 1.5)
text(x = 1.02, y = length(idx) + 0.4,
     label = "OR = 1", col = "#E040FB", cex = 0.8)
grid(col = "gray90", lty = 1, nx = NULL, ny = NA)
```

---

# Evaluasi Performa Model

## Confusion Matrix

```{r confusion-matrix}
# ── Prediksi dan Confusion Matrix ─────────────────────────────────────────────
pi_pred <- sigmoid(as.vector(X %*% beta_irls))   # P(Y=1|X)
y_pred  <- ifelse(pi_pred >= 0.5, 1, 0)          # threshold 0.5

cm <- table(Aktual = Y, Prediksi = y_pred)
cat("=== Confusion Matrix ===\n")
print(cm)

# Ekstrak komponen
TP <- cm["1", "1"]   # True Positive
TN <- cm["0", "0"]   # True Negative
FP <- cm["0", "1"]   # False Positive
FN <- cm["1", "0"]   # False Negative

cat(sprintf("\nTP = %d  |  FP = %d\n", TP, FP))
cat(sprintf("FN = %d  |  TN = %d\n", FN, TN))
```

## Metrik Evaluasi

```{r metrik-evaluasi}
# ── Hitung semua metrik ───────────────────────────────────────────────────────
akurasi      <- (TP + TN) / sum(cm)
sensitivitas <- TP / (TP + FN)          # Recall / True Positive Rate
spesifisitas <- TN / (TN + FP)          # True Negative Rate
presisi      <- TP / (TP + FP)          # Precision / PPV
f1_score     <- 2 * presisi * sensitivitas / (presisi + sensitivitas)

# Log-Likelihood dan AIC
ll  <- sum(Y * log(pi_pred + 1e-15) + (1 - Y) * log(1 - pi_pred + 1e-15))
aic <- -2 * ll + 2 * ncol(X)

# Null deviance (model tanpa prediktor)
pi_null  <- mean(Y)
ll_null  <- sum(Y * log(pi_null) + (1 - Y) * log(1 - pi_null))
dev_null <- -2 * ll_null
dev_mod  <- -2 * ll
mcfadden <- 1 - (ll / ll_null)         # McFadden's pseudo-R²

metrik <- data.frame(
  Metrik = c("Akurasi", "Sensitivitas (Recall)", "Spesifisitas",
             "Presisi (PPV)", "F1-Score",
             "Log-Likelihood", "AIC",
             "Null Deviance", "Model Deviance",
             "McFadden Pseudo-R2"),
  Nilai  = round(c(akurasi, sensitivitas, spesifisitas,
                   presisi, f1_score,
                   ll, aic,
                   dev_null, dev_mod,
                   mcfadden), 4),
  row.names = NULL
)

cat("=== Metrik Evaluasi Model ===\n")
print(metrik)

cat(sprintf(
  "\nInterpretasi:\n  Akurasi     = %.2f%%\n  Sensitivitas= %.2f%%\n  Spesifisitas= %.2f%%\n  Presisi     = %.2f%%\n",
  akurasi*100, sensitivitas*100, spesifisitas*100, presisi*100
))
cat("  Model cukup baik mendeteksi pasien tidak sakit (spesifisitas 81.25%),\n")
cat("  namun sensitivitas masih bisa ditingkatkan dengan penambahan prediktor.\n")
```

## Kurva ROC dan AUC

```{r kurva-roc, fig.width=6, fig.height=6, fig.cap="Kurva ROC model IRLS — area di bawah kurva (AUC)"}
# ── Kurva ROC manual tanpa package ────────────────────────────────────────────
roc_manual <- function(y_true, y_score) {
  thresholds <- sort(unique(y_score), decreasing = TRUE)
  tpr <- fpr <- numeric(length(thresholds) + 2)
  tpr[1] <- fpr[1] <- 0
  for (i in seq_along(thresholds)) {
    yp      <- as.integer(y_score >= thresholds[i])
    tp_i    <- sum(yp == 1 & y_true == 1)
    fp_i    <- sum(yp == 1 & y_true == 0)
    tpr[i+1] <- tp_i / sum(y_true == 1)
    fpr[i+1] <- fp_i / sum(y_true == 0)
  }
  tpr[length(tpr)] <- fpr[length(fpr)] <- 1
  list(fpr = fpr, tpr = tpr)
}

roc_obj <- roc_manual(Y, pi_pred)

# Hitung AUC dengan aturan trapesoid
auc_val <- -sum(diff(roc_obj$fpr) * (head(roc_obj$tpr, -1) + tail(roc_obj$tpr, -1))) / 2

par(mar = c(5, 5, 4, 2), pty = "s")
plot(roc_obj$fpr, roc_obj$tpr,
     type = "l",
     col  = "#534AB7",
     lwd  = 2.5,
     xlab = "False Positive Rate (1 – Spesifisitas)",
     ylab = "True Positive Rate (Sensitivitas)",
     main = "Kurva ROC – Model IRLS")
abline(0, 1, col = "gray60", lty = 2)
legend("bottomright",
       legend = sprintf("AUC = %.4f", auc_val),
       col    = "#534AB7",
       lwd    = 2.5,
       bty    = "n")
grid(col = "gray90", lty = 1)
cat(sprintf("AUC = %.4f\n", auc_val))
```

---

# Kesimpulan

```{r kesimpulan}
# ── Ringkasan akhir ───────────────────────────────────────────────────────────
cat("============================================================\n")
cat(" KESIMPULAN – Regresi Logistik Biner Metode IRLS\n")
cat("============================================================\n\n")

cat("1. MODEL\n")
cat("   Regresi Logistik Biner memodelkan probabilitas kejadian\n")
cat("   biner lewat fungsi sigmoid — lebih tepat dari regresi\n")
cat("   linear untuk respons 0/1.\n\n")

cat("2. ALGORITMA\n")
cat("   Metode IRLS menggunakan Weighted Least Squares berbobot\n")
cat("   W = diag[pi(1-pi)] untuk mencari estimasi MLE secara\n")
cat(sprintf("   iteratif — konvergen hanya dalam %d iterasi.\n\n", hasil$iter))

cat("3. KONSISTENSI\n")
cat("   Hasil estimasi IRLS identik dengan Newton-Raphson dan\n")
cat(sprintf("   glm() R, dengan selisih max < %.2e.\n\n",
           max(abs(beta_irls - beta_glm))))

cat("4. PERFORMA\n")
cat(sprintf("   Model dengan 3 prediktor (age, thalach, oldpeak)\n"))
cat(sprintf("   mencapai akurasi %.2f%%, AUC = %.4f.\n\n",
            akurasi * 100, auc_val))

cat("5. PREDIKTOR DOMINAN\n")
cat(sprintf(
  "   oldpeak (OR = %.4f) adalah prediktor paling dominan:\n",
  OR["oldpeak"]
))
cat("   setiap kenaikan 1 SD depresi ST meningkatkan odds\n")
cat(sprintf("   penyakit jantung sebesar %.2fx lipat.\n", OR["oldpeak"]))
cat("   thalach tinggi justru bersifat protektif (OR < 1).\n")
cat("============================================================\n")
```

---

*Dokumen ini dibuat menggunakan R Markdown. Semua perhitungan IRLS dilakukan*
*secara manual tanpa library khusus, kecuali kurva ROC yang menggunakan implementasi*
*manual berbasis aturan trapesoid.*
