---
title: "Regresi Logistik Biner: Metode Newton-Raphson"
subtitle: "Bassa Bhaskara - 5052241030"
author: "Kelompok 3"
date: "`r format(Sys.Date(), '%d %B %Y')`"
output:
  html_document:
    toc: false
    number_sections: true
    theme: flatly
    highlight: tango
    df_print: paged
---

```{r setup, include=FALSE}
knitr::opts_chunk$set(
  echo    = TRUE,
  message = FALSE,
  warning = FALSE,
  fig.align = "center",
  fig.width = 8,
  fig.height = 5
)
```

---

# Pendahuluan

## Apa itu Regresi Logistik Biner?

**Regresi Logistik Biner** adalah metode statistika yang digunakan untuk memodelkan hubungan antara satu atau lebih variabel prediktor (kontinu maupun kategorik) dengan variabel respons yang bersifat **biner** (dua kategori: 0 atau 1).

Berbeda dengan regresi linear yang memprediksi nilai kontinu, regresi logistik memprediksi **probabilitas** suatu observasi masuk ke dalam kategori tertentu.

**Contoh kasus:**

| Variabel Respons (Y)   | Kategori 0    | Kategori 1        |
|------------------------|---------------|-------------------|
| Penyakit jantung       | Tidak sakit   | Sakit             |
| Email                  | Bukan spam    | Spam              |
| Kredit                 | Tidak macet   | Macet             |
| Kelulusan ujian        | Tidak lulus   | Lulus             |

## Mengapa Tidak Pakai Regresi Linear Biasa?

Jika kita tetap memakai regresi linear untuk respons biner, prediksi probabilitas bisa keluar dari rentang $[0, 1]$ — yang secara logis tidak masuk akal. Oleh karena itu, regresi logistik menggunakan **fungsi sigmoid (logistik)** yang secara alami membatasi output di antara 0 dan 1.

---

# Dasar Matematis

## Fungsi Logit dan Sigmoid

Regresi logistik memodelkan log-odds (logit) dari probabilitas sebagai fungsi linear dari prediktor:

$$\text{logit}(\pi_i) = \ln\left(\frac{\pi_i}{1 - \pi_i}\right) = \beta_0 + \beta_1 x_{i1} + \beta_2 x_{i2} + \cdots + \beta_p x_{ip} = \mathbf{x}_i^T \boldsymbol{\beta}$$

Dengan melakukan transformasi balik (invers logit), diperoleh **fungsi sigmoid**:

$$\pi_i = P(Y_i = 1 \mid \mathbf{x}_i) = \frac{1}{1 + e^{-\mathbf{x}_i^T \boldsymbol{\beta}}}$$

Fungsi sigmoid selalu menghasilkan nilai antara 0 dan 1, sesuai syarat probabilitas.

## Fungsi Likelihood

Karena $Y_i \in \{0,1\}$, distribusi yang digunakan adalah **Bernoulli**. Fungsi likelihood-nya adalah:

$$L(\boldsymbol{\beta}) = \prod_{i=1}^{n} \pi_i^{Y_i} (1 - \pi_i)^{1 - Y_i}$$

**Log-likelihood** (lebih mudah dioptimasi):

$$\ell(\boldsymbol{\beta}) = \sum_{i=1}^{n} \left[ Y_i \ln(\pi_i) + (1 - Y_i) \ln(1 - \pi_i) \right]$$

Tujuan estimasi adalah **memaksimumkan** $\ell(\boldsymbol{\beta})$, yang tidak memiliki solusi analitik tertutup sehingga diperlukan metode numerik.

---

# Metode Newton-Raphson

## Konsep Dasar

**Newton-Raphson** adalah metode iteratif yang mencari akar dari suatu fungsi (atau memaksimumkan/meminimumkan fungsi) dengan pendekatan turunan pertama dan kedua.

Dalam konteks regresi logistik, kita ingin memaksimumkan log-likelihood, yang berarti kita mencari titik di mana **gradien = 0**.

## Komponen Utama

### Gradien (Score Vector) — $\mathbf{U}$

Turunan pertama log-likelihood terhadap $\boldsymbol{\beta}$:

$$\mathbf{U}(\boldsymbol{\beta}) = \frac{\partial \ell}{\partial \boldsymbol{\beta}} = \mathbf{X}^T (\mathbf{Y} - \boldsymbol{\pi})$$

di mana $\boldsymbol{\pi} = [\pi_1, \pi_2, \ldots, \pi_n]^T$ adalah vektor probabilitas yang dihitung dari $\boldsymbol{\beta}$ saat ini.

### Hessian Matrix — $\mathbf{H}$

Turunan kedua log-likelihood (matriks) terhadap $\boldsymbol{\beta}$:

$$\mathbf{H}(\boldsymbol{\beta}) = \frac{\partial^2 \ell}{\partial \boldsymbol{\beta} \partial \boldsymbol{\beta}^T} = -\mathbf{X}^T \mathbf{W} \mathbf{X}$$

di mana $\mathbf{W}$ adalah matriks diagonal bobot berukuran $n \times n$:

$$\mathbf{W} = \text{diag}\left[\pi_i(1 - \pi_i)\right]_{i=1}^n$$

### Rumus Update Newton-Raphson

$$\boldsymbol{\beta}^{(t+1)} = \boldsymbol{\beta}^{(t)} - \mathbf{H}^{-1}\left(\boldsymbol{\beta}^{(t)}\right) \mathbf{U}\left(\boldsymbol{\beta}^{(t)}\right)$$

Substitusikan $\mathbf{H}$ dan $\mathbf{U}$:

$$\boldsymbol{\beta}^{(t+1)} = \boldsymbol{\beta}^{(t)} + \left(\mathbf{X}^T \mathbf{W} \mathbf{X}\right)^{-1} \mathbf{X}^T (\mathbf{Y} - \boldsymbol{\pi})$$

## Algoritma Langkah demi Langkah

```
1. Inisialisasi β⁽⁰⁾ = [0, 0, ..., 0]ᵀ
2. Untuk setiap iterasi t = 0, 1, 2, ...:
   a. Hitung πᵢ = 1 / (1 + exp(-Xβ⁽ᵗ⁾))          ← probabilitas
   b. Hitung W = diag[πᵢ(1 - πᵢ)]                  ← matriks bobot
   c. Hitung U = Xᵀ(Y - π)                          ← gradien / score
   d. Hitung H = -XᵀWX                              ← Hessian
   e. Update: β⁽ᵗ⁺¹⁾ = β⁽ᵗ⁾ - H⁻¹ · U
   f. Cek konvergensi: max|β⁽ᵗ⁺¹⁾ - β⁽ᵗ⁾| < ε
3. Jika konvergen → β̂ = β⁽ᵗ⁺¹⁾
```

## Diagram Alur Newton-Raphson

```
┌─────────────────────────────────────────┐
│  Inisialisasi: β⁽⁰⁾ = 0, iterasi = 0   │
└────────────────────┬────────────────────┘
                     │
                     ▼
┌─────────────────────────────────────────┐
│  Hitung π = sigmoid(Xβ)                 │
│  Hitung W = diag[π(1-π)]               │
│  Hitung U = Xᵀ(Y - π)                  │
│  Hitung H = -XᵀWX                      │
└────────────────────┬────────────────────┘
                     │
                     ▼
┌─────────────────────────────────────────┐
│  Update: β_baru = β - H⁻¹·U            │
└────────────────────┬────────────────────┘
                     │
                     ▼
              Konvergen?  ──── YA ──→  β̂ = β_baru
                 │
                TIDAK
                 │
                 ▼
          β = β_baru, iterasi++
```

---

# Studi Kasus: Heart Disease Cleveland

## Deskripsi Data

Dataset yang digunakan adalah **Cleveland Heart Disease Dataset** yang berisi data klinis pasien. Variabel respons adalah `condition`:
- `0` = Tidak terdeteksi penyakit jantung
- `1` = Terdeteksi penyakit jantung

```{r load-data}
# Load dataset
heart <- read.csv("C:/Users/dewad/Downloads/archive/heart_cleveland_upload.csv")

# Tampilkan struktur data
str(heart)
```

```{r eda}
# Ringkasan statistik
summary(heart)
```

```{r distribusi-target}
# Distribusi variabel target
cat("Distribusi Variabel Condition:\n")
table(heart$condition)
cat("\nProporsi:\n")
round(prop.table(table(heart$condition)) * 100, 2)
```

```{r visualisasi-target, fig.cap="Distribusi Variabel Respons (condition)"}
# Visualisasi distribusi
barplot(
  table(heart$condition),
  col  = c("#3498db", "#e74c3c"),
  main = "Distribusi Kondisi Penyakit Jantung",
  xlab = "Condition (0 = Tidak Sakit, 1 = Sakit)",
  ylab = "Jumlah Pasien",
  names.arg = c("Tidak Sakit (0)", "Sakit (1)")
)
```

## Pemilihan Variabel Prediktor

Untuk studi kasus ini, kita gunakan tiga prediktor yang secara medis relevan:

| Variabel   | Keterangan                             | Tipe      |
|------------|----------------------------------------|-----------|
| `age`      | Usia pasien (tahun)                    | Numerik   |
| `thalach`  | Detak jantung maksimum (bpm)           | Numerik   |
| `oldpeak`  | Depresi ST (hasil EKG)                 | Numerik   |

```{r persiapan-data}
# Pilih variabel yang akan digunakan
heart_sub <- heart[, c("condition", "age", "thalach", "oldpeak")]

# Cek missing values
cat("Missing values per kolom:\n")
colSums(is.na(heart_sub))

# Hapus baris dengan missing values jika ada
heart_sub <- na.omit(heart_sub)
cat("\nJumlah observasi setelah cleaning:", nrow(heart_sub), "\n")
```

```{r visualisasi-prediktor, fig.cap="Boxplot Prediktor vs Kondisi Penyakit Jantung"}
# Visualisasi prediktor vs target
par(mfrow = c(1, 3))

boxplot(age ~ condition, data = heart_sub,
        col = c("#3498db","#e74c3c"),
        main = "Usia vs Kondisi",
        xlab = "Condition", ylab = "Usia (tahun)",
        names = c("Tidak Sakit","Sakit"))

boxplot(thalach ~ condition, data = heart_sub,
        col = c("#3498db","#e74c3c"),
        main = "Detak Jantung Max vs Kondisi",
        xlab = "Condition", ylab = "Thalach (bpm)",
        names = c("Tidak Sakit","Sakit"))

boxplot(oldpeak ~ condition, data = heart_sub,
        col = c("#3498db","#e74c3c"),
        main = "Depresi ST vs Kondisi",
        xlab = "Condition", ylab = "Oldpeak",
        names = c("Tidak Sakit","Sakit"))

par(mfrow = c(1, 1))
```

## Estimasi dengan Fungsi `glm()` (Referensi)

Sebelum mengimplementasikan Newton-Raphson secara manual, kita gunakan fungsi bawaan R sebagai **benchmark**.

```{r glm-referensi}
# Model regresi logistik biner dengan glm()
model_glm <- glm(
  condition ~ age + thalach + oldpeak,
  data   = heart_sub,
  family = binomial
)

summary(model_glm)
```

```{r koefisien-glm}
cat("Koefisien estimasi dari glm():\n")
coef(model_glm)
```

## Implementasi Newton-Raphson Manual

```{r newton-raphson}
# ============================================================
# PERSIAPAN DATA
# ============================================================

# Matriks X (dengan kolom intercept = 1)
X <- as.matrix(cbind(
  Intercept = 1,
  age       = heart_sub$age,
  thalach   = heart_sub$thalach,
  oldpeak   = heart_sub$oldpeak
))

# Vektor Y (variabel respons)
Y <- as.matrix(heart_sub$condition)

# ============================================================
# INISIALISASI
# ============================================================

beta_nr   <- matrix(0, nrow = ncol(X), ncol = 1)  # β⁽⁰⁾ = 0
toleransi <- 1e-6   # Batas konvergensi
maks_iter <- 100    # Maksimal iterasi
selisih   <- 100    # Nilai awal selisih (> toleransi)
iterasi   <- 0      # Counter iterasi

# Simpan riwayat untuk visualisasi
riwayat_beta   <- list()
riwayat_selisih <- c()

# ============================================================
# ITERASI NEWTON-RAPHSON
# ============================================================

cat("========================================\n")
cat("   Proses Iterasi Newton-Raphson\n")
cat("========================================\n")

while (selisih > toleransi && iterasi < maks_iter) {
  
  # --- Langkah 1: Hitung probabilitas π ---
  # π_i = 1 / (1 + exp(-Xβ))
  pi_i <- 1 / (1 + exp(-X %*% beta_nr))
  
  # --- Langkah 2: Hitung matriks bobot diagonal W ---
  # W = diag[π_i * (1 - π_i)]
  w_vec <- as.vector(pi_i * (1 - pi_i))
  W     <- diag(w_vec)
  
  # --- Langkah 3: Hitung gradien U ---
  # U = Xᵀ(Y - π)
  U <- t(X) %*% (Y - pi_i)
  
  # --- Langkah 4: Hitung Hessian H ---
  # H = -XᵀWX
  H <- -t(X) %*% W %*% X
  
  # --- Langkah 5: Update β ---
  # β_baru = β_lama - H⁻¹ · U
  beta_baru <- beta_nr - solve(H) %*% U
  
  # --- Cek konvergensi ---
  selisih <- max(abs(beta_baru - beta_nr))
  
  # Simpan nilai
  beta_nr              <- beta_baru
  iterasi              <- iterasi + 1
  riwayat_beta[[iterasi]] <- as.vector(beta_nr)
  riwayat_selisih[iterasi] <- selisih
  
  # Cetak progress
  cat(sprintf("Iterasi %3d | Selisih: %.2e | β₀=%.4f | β₁=%.4f | β₂=%.4f | β₃=%.4f\n",
              iterasi, selisih,
              beta_nr[1], beta_nr[2], beta_nr[3], beta_nr[4]))
}

cat("========================================\n")
cat(sprintf("Konvergen setelah %d iterasi.\n", iterasi))
cat("========================================\n")
```

## Hasil Estimasi

```{r hasil-estimasi}
# Tampilkan hasil estimasi Newton-Raphson
cat("\n===== HASIL ESTIMASI NEWTON-RAPHSON =====\n")
hasil_nr <- data.frame(
  Parameter = c("Intercept", "age", "thalach", "oldpeak"),
  Estimasi_NR  = round(as.vector(beta_nr), 6),
  Estimasi_GLM = round(as.vector(coef(model_glm)), 6)
)
print(hasil_nr)

cat("\nPerbandingan max selisih antar metode:\n")
cat(sprintf("Max |β_NR - β_GLM| = %.2e\n",
            max(abs(as.vector(beta_nr) - as.vector(coef(model_glm))))))
```

## Visualisasi Konvergensi

```{r visualisasi-konvergensi, fig.cap="Konvergensi Selisih Beta per Iterasi"}
plot(
  1:iterasi, riwayat_selisih,
  type = "b",
  col  = "#e74c3c",
  pch  = 19,
  lwd  = 2,
  log  = "y",
  main = "Konvergensi Newton-Raphson",
  xlab = "Iterasi",
  ylab = "Max |Δβ| (skala log)"
)
abline(h = toleransi, lty = 2, col = "gray40")
legend("topright", legend = c("Selisih β", "Batas toleransi"),
       col = c("#e74c3c", "gray40"), lty = c(1,2), pch = c(19, NA))
```

```{r visualisasi-beta-path, fig.cap="Lintasan Estimasi Koefisien per Iterasi"}
# Konversi riwayat beta ke matriks
beta_mat <- do.call(rbind, riwayat_beta)

# Plot lintasan setiap koefisien
matplot(
  1:iterasi, beta_mat,
  type = "l",
  lwd  = 2,
  lty  = 1,
  col  = c("#2c3e50","#3498db","#e74c3c","#27ae60"),
  main = "Lintasan Estimasi Koefisien β",
  xlab = "Iterasi",
  ylab = "Nilai Estimasi β"
)
legend("topright",
       legend = c("Intercept","age","thalach","oldpeak"),
       col    = c("#2c3e50","#3498db","#e74c3c","#27ae60"),
       lty = 1, lwd = 2)
```

---

# Interpretasi Model

## Koefisien dan Odds Ratio

```{r interpretasi}
beta_final <- as.vector(beta_nr)
names(beta_final) <- c("Intercept", "age", "thalach", "oldpeak")

# Odds Ratio = exp(β)
odds_ratio <- exp(beta_final[-1])

cat("===== INTERPRETASI KOEFISIEN =====\n\n")
cat("Persamaan logit:\n")
cat(sprintf("logit(π) = %.4f + %.4f·age + %.4f·thalach + %.4f·oldpeak\n\n",
            beta_final[1], beta_final[2], beta_final[3], beta_final[4]))

cat("Odds Ratio:\n")
for(i in seq_along(odds_ratio)) {
  cat(sprintf("  exp(β_%s) = %.4f\n", names(odds_ratio)[i], odds_ratio[i]))
}

cat("\nInterpretasi:\n")
cat(sprintf("  • Setiap penambahan 1 tahun usia → odds penyakit jantung x %.4f\n", odds_ratio["age"]))
cat(sprintf("  • Setiap kenaikan 1 bpm detak jantung max → odds penyakit jantung x %.4f\n", odds_ratio["thalach"]))
cat(sprintf("  • Setiap kenaikan 1 unit oldpeak → odds penyakit jantung x %.4f\n", odds_ratio["oldpeak"]))
```

## Prediksi Probabilitas

```{r prediksi}
# Hitung probabilitas prediksi
pi_pred <- as.vector(1 / (1 + exp(-X %*% beta_nr)))

# Klasifikasi dengan threshold 0.5
y_pred <- ifelse(pi_pred >= 0.5, 1, 0)

# Contoh prediksi untuk 10 observasi pertama
cat("Contoh prediksi (10 observasi pertama):\n")
hasil_pred <- data.frame(
  Y_aktual   = heart_sub$condition[1:10],
  Prob_pred  = round(pi_pred[1:10], 4),
  Y_prediksi = y_pred[1:10]
)
print(hasil_pred)
```

```{r distribusi-probabilitas, fig.cap="Distribusi Probabilitas Prediksi"}
# Histogram probabilitas prediksi
hist(
  pi_pred,
  breaks = 20,
  col    = "#3498db",
  border = "white",
  main   = "Distribusi Probabilitas Prediksi",
  xlab   = "P(Y = 1 | X)",
  ylab   = "Frekuensi"
)
abline(v = 0.5, col = "#e74c3c", lwd = 2, lty = 2)
legend("top", legend = "Threshold = 0.5",
       col = "#e74c3c", lty = 2, lwd = 2)
```

## Evaluasi Model

```{r evaluasi}
# Confusion Matrix
conf_mat <- table(Aktual = heart_sub$condition, Prediksi = y_pred)
cat("Confusion Matrix:\n")
print(conf_mat)

# Hitung metrik evaluasi
TP <- conf_mat[2,2]
TN <- conf_mat[1,1]
FP <- conf_mat[1,2]
FN <- conf_mat[2,1]

akurasi    <- (TP + TN) / sum(conf_mat)
sensitivitas <- TP / (TP + FN)
spesifisitas <- TN / (TN + FP)
presisi    <- TP / (TP + FP)

cat("\n===== METRIK EVALUASI =====\n")
cat(sprintf("Akurasi      : %.4f (%.2f%%)\n", akurasi, akurasi*100))
cat(sprintf("Sensitivitas : %.4f (%.2f%%)\n", sensitivitas, sensitivitas*100))
cat(sprintf("Spesifisitas : %.4f (%.2f%%)\n", spesifisitas, spesifisitas*100))
cat(sprintf("Presisi      : %.4f (%.2f%%)\n", presisi, presisi*100))
```

---

# Perbandingan: Newton-Raphson vs IRLS

## Algoritma IRLS (Iteratively Reweighted Least Squares)

IRLS adalah alternatif dari Newton-Raphson yang menggunakan pendekatan *Weighted Least Squares* berulang. Perbedaannya terletak pada cara update $\boldsymbol{\beta}$:

**Newton-Raphson:**
$$\boldsymbol{\beta}^{(t+1)} = \boldsymbol{\beta}^{(t)} - \mathbf{H}^{-1} \mathbf{U}$$

**IRLS** — melalui *working response* $\mathbf{z}$:
$$\mathbf{z} = \mathbf{X}\boldsymbol{\beta}^{(t)} + \mathbf{W}^{-1}(\mathbf{Y} - \boldsymbol{\pi})$$
$$\boldsymbol{\beta}^{(t+1)} = (\mathbf{X}^T \mathbf{W} \mathbf{X})^{-1} \mathbf{X}^T \mathbf{W} \mathbf{z}$$

Secara matematis, keduanya **ekuivalen** dan akan menghasilkan estimasi yang sama jika konvergen.

```{r irls}
# ============================================================
# IMPLEMENTASI IRLS
# ============================================================

beta_irls <- matrix(0, nrow = ncol(X), ncol = 1)
selisih   <- 100
iterasi_irls <- 0

cat("===== Iterasi IRLS =====\n")
while (selisih > toleransi && iterasi_irls < maks_iter) {
  
  pi_i <- 1 / (1 + exp(-X %*% beta_irls))
  
  w    <- as.vector(pi_i * (1 - pi_i))
  W    <- diag(w)
  
  # Working response
  z    <- X %*% beta_irls + (Y - pi_i) / w
  
  # WLS update
  beta_baru <- solve(t(X) %*% W %*% X) %*% (t(X) %*% W %*% z)
  
  selisih      <- max(abs(beta_baru - beta_irls))
  beta_irls    <- beta_baru
  iterasi_irls <- iterasi_irls + 1
  
  cat(sprintf("Iterasi %3d | Selisih: %.2e\n", iterasi_irls, selisih))
}
```

```{r perbandingan-hasil}
cat("\n===== PERBANDINGAN HASIL TIGA METODE =====\n")
perbandingan <- data.frame(
  Parameter    = c("Intercept", "age", "thalach", "oldpeak"),
  Newton_Raphson = round(as.vector(beta_nr), 6),
  IRLS           = round(as.vector(beta_irls), 6),
  GLM_Builtin    = round(as.vector(coef(model_glm)), 6)
)
print(perbandingan)

cat("\n[Catatan] Newton-Raphson dan IRLS secara matematis ekuivalen.\n")
cat("Perbedaan kecil hanya karena presisi floating point.\n")
```

---

# Ringkasan

```{r ringkasan-akhir}
cat("╔══════════════════════════════════════════════════════╗\n")
cat("║     RINGKASAN: REGRESI LOGISTIK BINER               ║\n")
cat("║     METODE NEWTON-RAPHSON                           ║\n")
cat("╠══════════════════════════════════════════════════════╣\n")
cat("║  Dataset    : Cleveland Heart Disease               ║\n")
cat(sprintf("║  Observasi  : %d                                   ║\n", nrow(heart_sub)))
cat("║  Prediktor  : age, thalach, oldpeak                ║\n")
cat("║  Respons    : condition (0/1)                      ║\n")
cat("╠══════════════════════════════════════════════════════╣\n")
cat(sprintf("║  Iterasi    : %d                                    ║\n", iterasi))
cat(sprintf("║  Toleransi  : %.0e                               ║\n", toleransi))
cat(sprintf("║  Akurasi    : %.2f%%                               ║\n", akurasi*100))
cat("╚══════════════════════════════════════════════════════╝\n")

cat("\nPersamaan Model Final:\n")
cat(sprintf("logit(π) = %.4f + %.4f·age + %.4f·thalach + %.4f·oldpeak\n",
            beta_final[1], beta_final[2], beta_final[3], beta_final[4]))
cat("\nP(sakit jantung | X) = 1 / (1 + exp(-(logit)))\n")
```

---

# Referensi

1. Agresti, A. (2002). *Categorical Data Analysis* (2nd ed.). Wiley.
2. Hosmer, D. W., Lemeshow, S., & Sturdivant, R. X. (2013). *Applied Logistic Regression* (3rd ed.). Wiley.
3. McCullagh, P., & Nelder, J. A. (1989). *Generalized Linear Models* (2nd ed.). Chapman & Hall.
4. James, G., et al. (2013). *An Introduction to Statistical Learning with Applications in R*. Springer.
5. Géron, A. (2019). *Hands-On Machine Learning with Scikit-Learn, Keras, and TensorFlow*. O'Reilly Media.

---

*Dokumen ini dibuat untuk memenuhi tugas Mata Kuliah Komputasi Sains Data (SD234402)*  
*Institut Teknologi Sepuluh Nopember — Fakultas Sains dan Analitika Data*
