---
title: "TimeSeries2-SARIMA"
author: "Najwa Aulia"
date: "2026-04-19"
output: html_document
---

# ARIMA

### Input Data
```{r}
library(tseries)
library(forecast)

data_ts <- AirPassengers
```

### Cek Stationeritas
```{r}
# plot awal
plot(data_ts, main="Data AirPassengers", ylab="Jumlah Penumpang", xlab="Tahun")

adf.test(data_ts)

lambda <- BoxCox.lambda(data_ts)
cat("Lambda Box-Cox optimal:", lambda,"\n")
```


Plot menunjukkan tren naik dan fluktuasi musiman yang membesar. Ini berarti data tidaks stasioner dalam mean maupun varians.

P-value < 0.05 -> tolak H0
Lambda Box-Cox mendekati 0 -> transformasi log disarankan.


### Transformasi Log + Differencing
```{r}
# Sebaiknya transformasi log dulu sebelum differencing
data_log  <- log(data_ts)
diff_log  <- diff(data_log)

plot(diff_log, main = "Log + Differencing", ylab = "Diff(Log)", xlab = "Tahun")
adf.test(diff_log)
```

Plot lebih mendatar setelah transformasi log dan differencing. Lalu, nilai p-value < 0.05 -> data sudah stasioner -> cukup d=1.

### Cek Orde (ACF & PACF)
```{r}
acf(diff_log,  main = "ACF Setelah Differencing")
pacf(diff_log, main = "PACF Setelah Differencing")
```

ACF:
- Spike besar di lag 0 (wajar, selalu 1)
- Spike signifikan di lag 1 (keluar CI) → indikasi MA(1)
- Spike besar lagi di lag 12 (sekitar angka 1.0 di sumbu x) → pola musiman periode 12 (bulanan)
- Setelah lag 1, turun drastis → cut-off → mendukung MA(1)

PACF:
- Banyak lag yang keluar CI dan turun perlahan (tidak cut-off tajam) → mendukung komponen MA
- Spike besar di lag 12 juga → konfirmasi musiman periode 12

### Estimasi Model Arima
```{r}
model1 <- arima(data_log, order = c(1, 1, 0))
model2 <- arima(data_log, order = c(0, 1, 1))
model3 <- arima(data_log, order = c(2, 1, 1))

# Bandingkan AIC
AIC(model1, model2, model3)
# Pilih model dengan AIC terkecil

summary(model3)
```

Model3 ARIMA(2,1,1) adalah model terbaik karena memiliki nilai AIC terkecil.

### Diagnostic Checking
```{r mean-varians}
res <- residuals(model3)

cat("Mean residual   :", round(mean(res), 6), "\n")
cat("Varians residual:", round(var(res),  4), "\n")
```

```{r plot-residual}
plot(res, type = "l", col = "steelblue", lwd = 1.5,
     main = "Plot Residual ARIMA(2,1,1)",
     ylab = "Residual", xlab = "Observasi ke-")
abline(h = 0, col = "red", lty = 2)
```

```{r acf-pacf-residual}
acf(res,  main = "ACF Residual")
pacf(res, main = "PACF Residual")
```

```{r ljung-box}
hasil_lb <- Box.test(res, lag = 10, type = "Ljung-Box")
print(hasil_lb)

if (hasil_lb$p.value > 0.05) {
  cat("p-value > 0.05 → Residual WHITE NOISE → Model ARIMA(2,1,1) LAYAK digunakan ✓\n")
} else {
  cat("p-value ≤ 0.05 → Masih ada autokorelasi → Pertimbangkan orde berbeda ✗\n")
}
```

Model ARIMA(2,1,1) belum layak digunakan. Sumber masalahnya jelas dari ACF/PACF residual — spike di lag 12 menunjukkan pola musiman periode 12 belum tertangkap. Solusinya adalah beralih ke SARIMA(2,1,1)(P,D,Q)[12] yang dirancang khusus untuk data dengan musiman.


# SARIMA

### Identifikasi Pola Musiman
```{r}
monthplot(data_ts, main="Monthly Subseries Plot")

plot(decompose(data_ts))
```

**Monthly Subseries Plot:** Setiap bulan menunjukkan pola yang konsisten dari tahun ke tahun, dengan bulan Juni–Agustus memiliki rata-rata jumlah penumpang tertinggi (musim panas/liburan), sedangkan bulan November–Februari cenderung paling rendah. Ini mengonfirmasi adanya musiman tahunan yang kuat dengan periode S = 12.

**Decompose:** Hasil dekomposisi memisahkan data menjadi tiga komponen:

- **Trend:** Menunjukkan kenaikan yang konsisten dari tahun 1949 hingga 1960, mengindikasikan pertumbuhan industri penerbangan yang terus meningkat.
- **Seasonal:** Pola musiman berulang secara teratur setiap 12 bulan dengan amplitudo yang membesar seiring waktu, menandakan musiman bersifat **multiplikatif** — inilah alasan transformasi log diperlukan untuk menstabilkan varians.
- **Random :** Komponen sisa relatif kecil dan tidak berpola, menunjukkan bahwa trend dan musiman berhasil menjelaskan sebagian besar variasi data.

### Transformasi + Seasonal Differencing
```{r}
log_ts <- log(data_ts)

diff_log_ts <- diff(diff(log_ts, lag = 12), lag = 1)

plot(diff_log_ts, main = "Data Setelah Log + Diff(1) + SDiff(12)")
adf.test(diff_log_ts)
```

**Plot:** Setelah diterapkan transformasi log, differencing biasa (d=1), dan seasonal differencing (D=1, lag=12), data tampak berfluktuasi secara acak di sekitar nol tanpa tren maupun pola musiman yang terlihat. Ini menandakan data sudah stasioner baik dalam mean maupun varians.

**Uji ADF:** Nilai p-value < 0.05 → tolak H₀ (H₀: data tidak stasioner) → data **sudah stasioner** setelah transformasi dan differencing ganda. Dengan demikian, orde differencing yang digunakan adalah **d = 1** (regular) dan **D = 1** (seasonal).

### Identifikasi Orde Seasonal (ACF & PACF)
```{r}
acf(diff_log_ts,  lag.max = 48, main = "ACF - Identifikasi Q dan musiman Q")
pacf(diff_log_ts, lag.max = 48, main = "PACF - Identifikasi P dan musiman P")
```

**ACF:**

- Spike signifikan di **lag 1** → mengindikasikan komponen MA non-seasonal orde 1, yaitu **q = 1**.
- Spike signifikan di **lag 12** → mengindikasikan komponen MA seasonal orde 1, yaitu **Q = 1**.
- Setelah lag 1 dan lag 12, ACF langsung turun ke dalam batas confidence interval (cut-off) → mendukung MA(1) dan SMA(1).
- Tidak ada spike signifikan di lag 24 atau 36 → Q = 1 sudah cukup.

**PACF:**

- Penurunan bertahap (*decaying/tailing off*) pada lag-lag awal → mendukung bahwa komponen non-seasonal adalah **MA, bukan AR** (p = 0).
- Spike signifikan di **lag 12** diikuti penurunan bertahap pada lag 24, 36 → mendukung komponen musiman MA (P = 0).

**Kesimpulan:** Orde yang disarankan adalah **SARIMA(0,1,1)(0,1,1)[12]**.

### Estimasi Model SARIMA
```{r}
# Beberapa kandidat model
smodel1 <- arima(log_ts, order = c(0,1,1), seasonal = list(order = c(0,1,1), period = 12))
smodel2 <- arima(log_ts, order = c(1,1,1), seasonal = list(order = c(0,1,1), period = 12))
smodel3 <- arima(log_ts, order = c(0,1,1), seasonal = list(order = c(1,1,1), period = 12))

# Bandingkan AIC
AIC(smodel1, smodel2, smodel3)
```

Berdasarkan perbandingan nilai AIC ketiga kandidat model:

- **smodel1** SARIMA(0,1,1)(0,1,1)[12] memiliki nilai **AIC terkecil** → dipilih sebagai model terbaik.
- smodel2 SARIMA(1,1,1)(0,1,1)[12] dan smodel3 SARIMA(0,1,1)(1,1,1)[12] menghasilkan AIC lebih besar, artinya tambahan parameter AR atau SMA tidak memberikan peningkatan yang cukup signifikan untuk mengimbangi penalti kompleksitas model.

Model SARIMA(0,1,1)(0,1,1)[12] juga dikenal sebagai **"Airline Model"** (Box & Jenkins, 1976) dan merupakan model klasik yang sangat cocok untuk data jumlah penumpang bulanan.

### Diagnostic Checking SARIMA
```{r}
# Misalnya smodel1 terpilih
sres <- residuals(smodel1)

# Plot residual
plot(sres, main = "Residual SARIMA(0,1,1)(0,1,1)[12]")
abline(h = 0, col = "red", lty = 2)
```

Residual berfluktuasi secara acak di sekitar garis nol tanpa pola sistematis (tidak ada tren maupun heteroskedastisitas yang tampak) → mengindikasikan model sudah menangkap struktur data dengan baik.

```{r}
# ACF PACF residual
acf(sres,  lag.max = 48, main = "ACF Residual SARIMA")
pacf(sres, lag.max = 48, main = "PACF Residual SARIMA")
```

Hampir seluruh lag berada di dalam batas *confidence interval* (tidak ada spike yang signifikan), termasuk pada lag-lag musiman (12, 24, 36, 48) → tidak ada autokorelasi yang tersisa pada residual → residual bersifat **white noise**.

```{r}
# Uji Ljung-Box
Box.test(sres, lag = 24, type = "Ljung-Box")
```

p-value > 0.05 → gagal tolak H₀ → **tidak terdapat autokorelasi signifikan** pada residual hingga lag 24. Model SARIMA(0,1,1)(0,1,1)[12] **layak digunakan**

```{r}
# Normalitas residual
shapiro.test(sres)
hist(sres, main = "Histogram Residual", col = "lightblue", border = "white")
qqnorm(sres); qqline(sres, col = "red")
```

**Uji Shapiro-Wilk:** p-value > 0.05 → gagal tolak H₀ → residual **berdistribusi normal** . (Jika p-value ≤ 0.05, asumsi normalitas dilanggar namun model tetap dapat digunakan untuk peramalan — hanya interval prediksi yang perlu diinterpretasikan dengan hati-hati.)

**Histogram & QQ-Plot:** Histogram berbentuk simetris mendekati kurva normal dengan puncak di sekitar nol. Titik-titik pada QQ-Plot mengikuti garis diagonal secara konsisten → mengonfirmasi distribusi residual yang mendekati normal.

**Kesimpulan:** Seluruh asumsi diagnostik terpenuhi — residual bersifat white noise dan berdistribusi normal. Model **SARIMA(0,1,1)(0,1,1)[12] valid** untuk digunakan dalam peramalan.

### Forecasting
```{r}
# Forecast 24 bulan ke depan (dalam skala log)
forecast_log <- forecast(smodel1, h = 24)

# Balik ke skala asli (karena sudah di-log)
forecast_ori <- forecast_log
forecast_ori$mean  <- exp(forecast_log$mean)
forecast_ori$lower <- exp(forecast_log$lower)
forecast_ori$upper <- exp(forecast_log$upper)

# Plot
plot(forecast_ori,
     main = "Forecast SARIMA - AirPassengers",
     ylab = "Jumlah Penumpang",
     xlab = "Tahun")
```

**Hasil Forecast 24 Bulan ke Depan:**
- **Tren:** Hasil peramalan menunjukkan tren naik yang konsisten, melanjutkan pola pertumbuhan jumlah penumpang yang telah teramati selama periode 1949–1960.
- **Pola Musiman:** Fluktuasi musiman tetap terjaga dalam setiap tahun hasil ramalan, dengan puncak di pertengahan tahun (Juni–Agustus) dan lembah di awal/akhir tahun — konsisten dengan pola historis.
- **Interval Prediksi:** Garis batas atas (95% dan 80%) melebar seiring bertambahnya horizon peramalan. Hal ini wajar karena ketidakpastian kumulatif meningkat semakin jauh ke depan. Interval yang tidak terlalu lebar pada awal forecast menunjukkan model memiliki presisi yang baik untuk jangka pendek.
- **Skala Asli:** Nilai ramalan telah dikembalikan ke skala asli (jumlah penumpang) menggunakan transformasi eksponensial, sehingga dapat langsung diinterpretasikan sebagai jumlah penumpang aktual.
