---
title: "Pemodelan Time Series 1: Exponential Smoothing"
output:
  pdf_document:
    latex_engine: xelatex
mainfont: Calibri
fontsize: 12pt
---

```{r setup, include=FALSE}
knitr::opts_chunk$set(echo = TRUE)
```

# Pemodelan Time Series
Time series adalah metode analisis data yang digunakan untuk mempelajari pola suatu variabel berdasarkan urutan waktu.

Terdapat beberapa metode yang sering digunakan dalam time series antara lain:

- Moving Average
- Exponential Smoothing
- ARIMA (AutoRegressive Integrated Moving Average)
- SARIMA (untuk data musiman)

## Exponential Smoothing
Exponential smoothing adalah metode yang menggunakan teknik perataan (smoothing) untuk mengurangi fluktuasi acak atau noise pada data masa lalu sehingga pola utama seperti level, tren, dan musiman dapat terlihat lebih jelas. Metode ini memberikan bobot yang lebih besar pada data terbaru karena dianggap lebih relevan dibandingkan data yang lebih lama.

Jenis Exponential Smoothing:

1. Single Exponential Smoothing digunakan untuk data yang tidak memiliki tren dan tidak memiliki pola musiman (data deret waktu yang relatif stasioner).
2. Double Exponential Smoothing digunakan untuk data yang memiliki tren.
3. Holt-Winter’s Method digunakan untuk data yang memiliki tren dan pola musiman.

### Single Exponential Smoothing
#### Rumus Persamaan Level
$$
L_t = \alpha Y_t + (1 - \alpha)L_{t-1}
$$
Keterangan:

- $L_t$ = nilai level pada waktu ke-$t$  
- $Y_t$ = nilai data aktual pada waktu ke-$t$  
- $L_{t-1}$ = nilai level pada waktu sebelumnya  
- $\alpha$ = parameter smoothing level ($0 < \alpha < 1$)

#### Rumus Persamaan Forecast
$$
F_{t+m} = L_t
$$
Keterangan:

- $F_{t+m}$ = nilai ramalan $m$ periode ke depan
- $L_t$ = level terakhir
- $m$ = jumlah periode ke depan

##### Contoh Kasus: Data LakeHuron
Data yang digunakan adalah data data bawaan R yaitu LakeHuron, yang memiliki pola fluktuasi relatif stabil tanpa tren dan musiman, sehingga sesuai untuk metode Single Exponential Smoothing.. Taraf smoothing yang digunakan adalah 0.4

1. Membangun Data Simulasi
```{r}
data_ses <- as.numeric(LakeHuron)
n <- length(data_ses)
plot(data_ses, type = "l")
```

2. Inisialisasi Parameter dan Vektor
```{r}
n <- length(data_ses)
alpha <- 0.4

level <- numeric(n)     # Lt
forecast <- numeric(n)  # Ft

level[1] <- data_ses[1]
forecast[1] <- NA
forecast[2] <- level[1]
```

3. Hitung Lt dan Ft
```{r}
for(i in 2:n) {
  # Hitung Lt
  level[i] <- alpha * data_ses[i] + (1 - alpha) * level[i-1]

  # Hitung Ft
  if(i < n) {
    forecast[i+1] <- level[i]
  }
}
```

4. Cek Hasil
```{r}
hasil_ses <- data.frame(
  t = 1:n,
  Yt = round(data_ses, 2),
  Lt = round(level, 2),
  Ft = round(forecast, 2)
)

hasil_ses
```

```{r}
plot(
  1:n, data_ses, type = "l", lwd = 2,
  xlab = "Periode", ylab = "Nilai",
  main = "Single Exponential Smoothing: Data Aktual vs Forecast"
)

lines(1:n, forecast, lwd = 2, lty = 2, col = "blue")

legend(
  "topright",
  legend = c("Data Aktual", "Forecast"),
  col = c("black", "blue"),
  lty = c(1, 2),
  lwd = 2,
  bty = "n",
)
```


### Double Exponential Smoothing
#### Rumus Persamaan Level
$$
L_t = \alpha Y_t + (1 - \alpha)(L_{t-1} + T_{t-1})
$$
Keterangan:

- $L_t$ = nilai level pada waktu ke-$t$
- $Y_t$ = nilai data aktual pada waktu ke-$t$
- $L_{t-1}$ = level sebelumnya
- $T_{t-1}$ = tren sebelumnya
- $\alpha$ = parameter smoothing level ($0 < \alpha < 1$)

#### Rumus Persamaan Trend
$$
T_t = \beta (L_t - L_{t-1}) + (1 - \beta)T_{t-1}
$$
Keterangan:

- $T_t$ = nilai tren pada waktu ke-$t$
- $L_t - L_{t-1}$ = perubahan level
- $T_{t-1}$ = tren sebelumnya
- $\beta$ = parameter smoothing tren ($0 < \beta < 1$)

#### Rumus Persamaan Forecast
$$
F_{t+h} = L_t + hT_t
$$
Keterangan:

- $F_{t+h}$ = nilai ramalan $h$ periode ke depan
- $L_t$ = level terakhir
- $T_t$ = tren terakhir
- $h$ = jumlah periode ke depan

##### Contoh Kasus: Data JohnsonJohnson
Data yang digunakan pada contoh kasus ini adalah data bawaan R yaitu JohnsonJohnson, yang menunjukkan adanya tren peningkatan dari waktu ke waktu sehingga sesuai untuk metode Double Exponential Smoothing. Parameter yang digunakan adalah $\alpha$=0.4 dan $\beta$=0.3.

1. Membangun Data Simulasi
```{r}
data_des <- as.numeric(JohnsonJohnson)
n <- length(data_des)
plot(data_des, type = "l")
```

2. Inisialisasi Parameter dan Vektor
```{r}
n <- length(data_des)
alpha <- 0.4   # smoothing level
beta  <- 0.3   # smoothing trend

level <- numeric(n)      # Lt
trend <- numeric(n)      # Tt
forecast <- numeric(n+1) # Ft

level[1] <- data_des[1]                  # L1 = Y1
trend[1] <- data_des[2] - data_des[1]    # T1 = selisih awal
forecast[1] <- NA
forecast[2] <- level[1] + trend[1]
```

3. Hitung Lt, Tt, dan Ft
```{r}
for(i in 2:n) {

  # Update level
  level[i] <- alpha * data_des[i] + (1 - alpha) * (level[i-1] + trend[i-1])

  # Update trend
  trend[i] <- beta * (level[i] - level[i-1]) + (1 - beta) * trend[i-1]

  # Forecast 1 langkah ke depan
  forecast[i+1] <- level[i] + trend[i]
}
```

4. Cek Hasil
```{r}
hasil_des <- data.frame(
  t = 1:n,
  Yt = round(data_des, 2),
  Lt = round(level, 2),
  Tt = round(trend, 2),
  Ft = round(forecast[1:n], 2)
)

hasil_des
```
```{r}
plot(
  1:n, data_des, type = "l", lwd = 2,
  xlab = "Periode", ylab = "Nilai",
  main = "Double Exponential Smoothing: Data Aktual vs Forecast"
)

lines(1:n, forecast[1:n], lwd = 2, lty = 2, col = "blue")

legend(
  "topleft",
  legend = c("Data Aktual", "Forecast"),
  col = c("black", "blue"),
  lty = c(1, 2),
  lwd = 2,
  bty = "n"
)
```


### Holt-Winter’s Method
#### Rumus Persamaan Level
$$
L_t = \alpha (Y_t - S_{t-p}) + (1 - \alpha)(L_{t-1} + T_{t-1})
$$
Keterangan:

- $L_t$ = nilai level pada waktu ke-$t$
- $Y_t$ = nilai data aktual pada waktu ke-$t$
- $S_{t-p}$ = komponen musiman pada satu siklus sebelumnya
- $L_{t-1}$ = nilai level pada waktu sebelumnya
- $T_{t-1}$ = nilai tren pada waktu sebelumnya
- $\alpha$ = parameter smoothing untuk level, pada contoh ini sebesar $0.2$

#### Rumus Persamaan Trend
$$
T_t = \beta (L_t - L_{t-1}) + (1 - \beta)T_{t-1}
$$
Keterangan:

- $T_t$ = nilai tren pada waktu ke-$t$
- $L_t - L_{t-1}$ = perubahan level dari periode sebelumnya
- $T_{t-1}$ = nilai tren pada waktu sebelumnya
- $\beta$ = parameter smoothing untuk tren, pada contoh ini sebesar $0.1$

#### Rumus Persamaan Musiman
$$
S_t = \gamma (Y_t - L_t) + (1 - \gamma)S_{t-p}
$$
Keterangan:

- $S_t$ = komponen musiman pada waktu ke-$t$
- $Y_t - L_t$ = selisih antara data aktual dan level
- $S_{t-p}$ = komponen musiman pada satu siklus sebelumnya
- $\gamma$ = parameter smoothing untuk musiman, pada contoh ini sebesar $0.3$
- $p$ = panjang siklus musiman, pada contoh ini $p = 4$ karena data bersifat kuartalan

#### Rumus Persamaan Forecast
$$
F_{t+1} = L_t + T_t + S_{t+1-p}
$$
Keterangan:

- $F_{t+1}$ = nilai ramalan untuk satu periode ke depan
- $L_t$ = nilai level pada waktu ke-$t$
- $T_t$ = nilai tren pada waktu ke-$t$
- $S_{t+1-p}$ = komponen musiman untuk periode yang akan diramalkan

##### Contoh Kasus: Data AirPassengers
Data yang akan digunakan pada contoh ini adalah data bawaan dari R, yaitu AirPassengers. Data ini berisi jumlah penumpang pesawat per bulan sehingga data memiliki tren naik dan juga pola musiman. Parameter yang digunakan pada contoh ini adalah $\alpha$=0.2, $\beta$=0.1, dan $\gamma$=0.3.

1. Memanggil Data AirPassengers
```{r}
data_hw <- as.numeric(AirPassengers)
n <- length(data_hw)
plot(data_hw, type = "l")
```

2. Inisialisasi Parameter dan Vektor
```{r}
alpha <- 0.2
beta <- 0.1
gamma <- 0.3
p <- 12   

level <- numeric(n)
tren <- numeric(n)
musiman <- numeric(n + p)
forecast <- numeric(n)

level[p] <- mean(data_hw[1:p])
tren[p] <- mean(data_hw[(p+1):(2*p)] - data_hw[1:p]) / p

for(i in 1:p) {
  musiman[i] <- data_hw[i] - level[p]
}

forecast[1:p] <- NA
forecast[p+1] <- level[p] + tren[p] + musiman[1]
```

3. Hitung Lt, Tt, dan Ft
```{r}
for(t in (p+1):n) {
  level[t] <- alpha * (data_hw[t] - musiman[t-p]) + (1 - alpha) * (level[t-1] + tren[t-1])
  tren[t] <- beta * (level[t] - level[t-1]) + (1 - beta) * tren[t-1]
  musiman[t] <- gamma * (data_hw[t] - level[t]) + (1 - gamma) * musiman[t-p]

  if(t < n) {
    s_index <- (t + 1) - p
    forecast[t+1] <- level[t] + tren[t] + musiman[s_index]
  }
}
```

4. Cek Hasil
```{r}
hasil_hw <- data.frame(
  Yt = data_hw,
  Lt = round(level, 2),
  Tt = round(tren, 2),
  St = round(musiman[1:n], 2),
  Ft = round(forecast, 2)
)

hasil_hw
```
```{r}
plot(
  1:n, data_hw, type = "l", lwd = 2,
  xlab = "Periode", ylab = "Nilai",
  main = "Holt-Winters: Data Aktual vs Forecast"
)

idx <- which(!is.na(forecast))
lines(idx, forecast[idx], lwd = 2, lty = 2, col = "blue")

legend(
  "topleft",
  legend = c("Data Aktual", "Forecast"),
  col = c("black", "blue"),
  lty = c(1, 2),
  lwd = 2,
  bty = "n"
)
```