---
title: "Github dan Git"
author: "Juan Glori"
date: "2026-04-20"
output: html_document
---

# GitHub dan Git

## Apa Itu GitHub?

**Git adalah sistem version control** yang digunakan untuk **melacak, menyimpan, dan mengelola perubahan file** dalam suatu project secara terstruktur.

**GitHub adalah platform berbasis web** yang digunakan untuk **menyimpan** repository Git secara online, serta mendukung kolaborasi, sinkronisasi, dan backup project.

---

## Register Akun 

1. **Sign Up Website GitHub** : https://github.com

2. **Masukkan Data Diri**
   - Isi email
   - Buat password
   - Pilih username

3. **Verifikasi akun di email**
   - Masukkan kode verifikasi yang dikirim ke email
   - Selesaikan puzzle/verifikasi keamanan

4. **Pilih Preferensi (Opsional)**
   - Pilih minat atau kebutuhan (boleh di-skip)

5. **Selesai**
   - Klik Create account
   - Akun GitHub siap digunakan

---

## Git 

### 1. Install Git

Download Git di https://git-scm.com lalu install. Setelah itu, cek menggunakan Terminal / Git Bash:

```{r engine='bash', eval=FALSE}
which git
## /usr/bin/git

git --version
## git version 2.50.1
```

### 2. Konfigurasi Git (git config)

Mengatur identitas di Git. Username dan email ini akan muncul di setiap commit yang dibuat.

set username, email, verifikasi konfigurasi:

```{r engine='bash', eval=FALSE}
git config --global user.name "Jane Doe"
git config --global user.email "jane@example.com"
git config --global --list
```

---

## Personal Access Token (PAT)

Langkah membuat PAT:

1. **Buka Settings Github** : klik foto profil lalu Settings

2. **Developer Settings** : scroll ke bawah lalu Developer settings

3. **Personal access tokens** : pilih Personal access tokens lalu Tokens (classic)

4. **Isi form token, kemudian generate dan simpan**

---

## Buat Repository Baru di GitHub

### 1. Login ke akun GitHub, lalu klik tombol "+" di pojok kanan atas dan pilih New repository

### 2. Isi detail repository:

- **Repository name** : `my_repo` atau sesuai dengan nama yang dimau
- **Deskripsi** : "Repository untuk testing my Git/GitHub setup" atau deskripsi serupa
- **Visibility** : Public
- **Initialize repository** : kosongkan (jangan Add README dulu agar kita push dari lokal)

### 3. Setelah terisi semua, klik "Create repository". GitHub akan menampilkan halaman Quick Setup yang berisi instruksi dan URL remote repository yang akan kita gunakan.

Perintah pada halaman Quick Setup GitHub (...or create a new repository on the command line):

```{r engine='bash', eval=FALSE}
echo "# my_repo" >> README.md
git init
git add README.md
git commit -m "first commit"
git branch -M main
git remote add origin https://github.com/annisaamz/my_repo.git
git push -u origin main
```

---

## Clone Repository ke Komputer Lokal

Setelah repo dibuat di GitHub, unduh ke komputer menggunakan command line:

1. Buka Terminal (Mac/Linux) atau Git Bash (Windows)
2. Pindah ke direktori yang diinginkan

```{r engine='bash', eval=FALSE}
cd /d D:\komsada
```

---

## Upload Code ke GitHub dari Folder Lokal

### 1. Inisialisasi Git Repository

```{r engine='bash', eval=FALSE}
git init
## Initialized empty Git repository in D:/komsada/.git/
```

### 2. Tambahkan semua file ke staging area

```{r engine='bash', eval=FALSE}
git add .
```

### 3. Melakukan Commit

```{r engine='bash', eval=FALSE}
git commit -m "first commit"
## On branch master
## 
## Initial commit
## 
## nothing to commit (create/copy files and use "git add" to track)
```

### 4. Mengatur Nama Branch Utama

```{r engine='bash', eval=FALSE}
git branch -M main
```

### 5. Menghubungkan Repository Lokal ke GitHub

```{r engine='bash', eval=FALSE}
git remote add origin https://github.com/annisaamz/my_repo.git
## error: remote origin already exists.
```

### 6. Push (Upload) Code ke GitHub

```{r engine='bash', eval=FALSE}
git push -u origin main
```
