---
title: "Tugas kelompok"
author: "5052241034 | Alycia Zada"
date: "2026-04-19"
output: html_document
---

```{r setup, include=FALSE}
knitr::opts_chunk$set(echo = TRUE)
```

# Bab 1. R Introduction {-}

## 1.1 Pengenalan R Studio

### 1.1.1 Definisi R

R adalah **bahasa pemrograman** yang dirancang khusus untuk **analisis data dan statistik**.
R bersifat *open-source* (gratis) dan dapat digunakan di Windows, macOS, maupun Linux.

Untuk menggunakannya secara nyaman, kita memakai **RStudio** — sebuah IDE (Integrated
Development Environment) yang membuat penulisan kode R jadi lebih mudah dan terorganisir.

> 💡 Bayangkan R sebagai mesinnya, dan RStudio sebagai dasbor mobilnya.
> Kita berinteraksi dengan dasbor (RStudio), bukan langsung dengan mesin (R).

Keunggulan R dibandingkan tools lain:

- Gratis dan *open-source*
- Ribuan *package* tersedia untuk berbagai kebutuhan analisis
- Unggul dalam visualisasi data dan statistik
- Komunitas pengguna yang besar dan aktif

---

## 1.2 Bagian-Bagian RStudio

### 1.2.1 Script

R Script Editor adalah **tempat kita menulis kode R**. Bagian ini juga memiliki fitur
***Error Highlighting*** — jika ada kesalahan dalam kode, RStudio akan menyorotnya
dengan warna merah.

### 1.2.2 Environment

Pada bagian **Environment**, kita dapat melihat **daftar objek yang telah dibuat dan
disimpan** saat script dijalankan. Objek ini bisa berupa variabel, fungsi, dataframe,
dan objek lainnya.

> 💡 Klik dua kali dataframe di Environment untuk menampilkan tampilan tabel data secara lengkap.

Selain Environment, terdapat dua tab tambahan:

- **History** — menampilkan riwayat perintah yang telah dijalankan dari script.
- **Import Dataset** — digunakan untuk mengimpor dataset ke dalam sesi R.

### 1.2.3 Console

Console adalah **area yang dapat langsung menerima perintah R dan menampilkan outputnya**
tanpa perlu melalui script. Jika ada kesalahan dalam perintah yang dijalankan, pesan
kesalahan akan ditampilkan di Console.

### 1.2.4 Files, Plots, & Packages

| Tab          | Fungsi |
|--------------|--------|
| **Files**    | Membuka dan menjelajahi file script lainnya. |
| **Plots**    | Menampilkan grafik atau plot dari program yang dijalankan. |
| **Packages** | Tempat menambahkan library baru atau melakukan update package. |

---

## 1.3 Tipe Data di R

### 1.3.1 Jenis-Jenis Tipe Data

Setiap nilai di R memiliki tipe data. Memahami tipe data penting agar kita tahu
bagaimana R memperlakukan nilai tersebut.

| Tipe Data   | Keterangan                   | Contoh Nilai       | Cara Cek            |
|-------------|------------------------------|--------------------|---------------------|
| `numeric`   | Angka desimal / bilangan real | `3.14`, `100`    | `is.numeric(x)`   |
| `integer`   | Bilangan bulat                | `5L`, `10L`       | `is.integer(x)`   |
| `character` | Teks / string                 | `"halo"`           | `is.character(x)` |
| `logical`   | Nilai benar/salah (boolean)   | `TRUE`, `FALSE`   | `is.logical(x)`   |
| `factor`    | Kategori / data nominal       | `"A"`, `"B"`     | `is.factor(x)`    |
| `complex`   | Bilangan kompleks             | `3+2i`             | `is.complex(x)`   |

```{r contoh-tipe-data}
x <- 3.14
y <- 5L
z <- "halo"
w <- TRUE

class(x)  # numeric
class(y)  # integer
class(z)  # character
class(w)  # logical
```

---

## 1.4 Package / Library di R

### 1.4.1 Pengertian Package

Package adalah kumpulan fungsi tambahan yang bisa diinstal untuk memperluas kemampuan R.
Ada ribuan package tersedia, namun berikut yang paling umum digunakan:

| Package     | Kategori         | Fungsi Utama |
|-------------|------------------|--------------|
| `ggplot2`   | Visualisasi Data | Membuat grafik dan visualisasi data yang estetis. |
| `dplyr`     | Manipulasi Data  | Filter, select, mutate, group_by, dan lainnya. |
| `tidyr`     | Manipulasi Data  | Merapikan data agar siap dianalisis. |
| `readr`     | Import Data      | Membaca file CSV, TSV, dan format teks lainnya. |
| `readxl`    | Import Data      | Membaca file Excel (.xlsx dan .xls). |
| `stringr`   | Pengolahan Teks  | Manipulasi dan pencarian string. |
| `lubridate` | Pengolahan Waktu | Mempermudah pengolahan data tanggal dan waktu. |
| `shiny`     | Web App          | Membuat aplikasi web interaktif dari R. |

### 1.4.2 Cara Menggunakan Package

```{r install-package, eval=FALSE}
# Instal package (hanya sekali)
install.packages("ggplot2")

# Aktifkan setiap sesi
library(ggplot2)
```

---

## 1.5 Syntaks Dasar R

### 1.5.1 Perintah-Perintah Dasar

| Fungsi / Sintaks         | Contoh                               | Keterangan |
|--------------------------|--------------------------------------|------------|
| Assign variabel (`<-`) | `x <- 10`                           | Menyimpan nilai ke variabel. |
| `print()`               | `print(x)`                          | Menampilkan nilai ke console. |
| `c()`                   | `c(1, 2, 3)`                        | Membuat vektor (kumpulan nilai). |
| `class()`               | `class(x)`                          | Mengecek tipe data variabel. |
| `length()`              | `length(x)`                         | Jumlah elemen dalam vektor/objek. |
| `if / else`             | `if (x > 5) { ... } else { ... }`  | Percabangan kondisi. |
| `for loop`              | `for (i in 1:5) { print(i) }`      | Perulangan sejumlah iterasi. |
| `function()`            | `f <- function(a, b) { a + b }`    | Membuat fungsi sendiri. |
| Komentar (`#`)          | `# ini komentar`                    | Teks yang tidak dieksekusi. |

### 1.5.2 Contoh Kode Lengkap

```{r contoh-sintaks-dasar}
# Assign variabel
x <- 10
nama <- "R Studio"
angka <- c(1, 2, 3, 4, 5)

# Cek tipe data & panjang
class(angka)
length(angka)

# Percabangan
if (x > 5) {
  print("x lebih besar dari 5")
} else {
  print("x tidak lebih besar dari 5")
}

# Perulangan
for (i in 1:3) {
  print(paste("Iterasi ke-", i))
}

# Fungsi sederhana
tambah <- function(a, b) {
  return(a + b)
}
tambah(3, 7)
```

# Bab 2: Statistika Deskriptif 
## Mean 
```{r}
# untuk kolom sepal.length 
data(iris)
x = iris$Sepal.Length
rata2=function(x){
  jumlah=0  # variabel untuk menyimpan total
  n=length(x)  # jumlah data 
  for (i in 1:n) { # looping untuk menjumlahkan semua elemen
    jumlah=jumlah+x[i]
  }
  hasil=jumlah/n # rumus mean
  return(hasil)
}

rata2(x)
mean(x) #function yang tersedia di r
```
Mean dihitung dengan menjumlahkan seluruh data lalu dibagi banyaknya data.
Hasil mean manual dan fungsi mean() sama, yaitu sekitar 5,844, sehingga perhitungan sudah benar.

## Mengurutkan Data 
```{r}
urutkan = function(data){ # Fungsi untuk mengurutkan data secara manual (ascending)
  m = length(data)
  temp = NULL
  for(i in 1:(m-1)){ # looping untuk membandingkan dan menukar nilai
    for (j in (i+1):m){
      if(data[j] < data[i]){
        temp = data[i]
        data[i] = data[j]
        data[j] = temp
      }
    }
  }
  return(data)
}

test <- iris$Sepal.Length
test_urut <- urutkan(test)
test_urut

sort(test) #function yang tersedia di r
```
Untuk mencari median, data perlu diurutkan dari nilai terkecil hingga terbesar. Didapatkan hasil manual sama dengan sort(), artinya algoritma sorting sudah benar.

## Median 
```{r}
median_manual <- function(x) { # Fungsi median manual
  x <- sort(x)  # urutkan data
  n <- length(x)  # jumlah data
  
  if (n %% 2 == 1) {
    return(x[(n + 1) / 2])  # jika ganjil
  } else {
    return((x[n/2] + x[(n/2) + 1]) / 2) # jika genap
  }
}

data(iris)
data <- iris$Sepal.Length

median_manual(data)
median(data)
```
Data yang sudah terurut, memungkinkan kita menemukan median (nilai tengah) dari suatu kumpulan data sepanjang n. Hasil manual sama dengan median(), menunjukkan perhitungan sudah tepat yaitu 5,8.

## Varians
```{r}
x=iris$Sepal.Length
varian=function(x){ # Fungsi varians manual
  n=length(x)
  jumlah=0
  for (i in 1:n) { # menghitung jumlah selisih kuadrat terhadap mean
    jumlah=jumlah+(x[i]-mean(x))^2
  }
  hasil=jumlah/(n-1) # rumus varians sampel
  return(hasil)
}

varian(x)
var(x) #function yang tersedia di r
```
Varians mengukur seberapa menyebar data dari rata-rata. Hasil varians manual sama dengan var(), yaitu 0,686. 

## Standar Deviasi 
```{r}
x=iris$Sepal.Length
sdev=function(x){ # Fungsi standar deviasi manual
  n=length(x)
  jumlah=0
  for (i in 1:n) { # menghitung jumlah selisih kuadrat terhadap mean
    jumlah=jumlah+(x[i]-rata2(x))^2
  }
  hasil=sqrt(jumlah/(n-1)) # akar dari varians
  return(hasil)
}

sdev(x)
sd(x) #function yang tersedia di r
```
Standar deviasi adalah akar dari varians.
Menunjukkan tingkat penyebaran data terhadap mean. Hasil standar deviasi manual sama dengan sd(), yaitu 0,828.  

## Korelasi 
```{r}
x=iris$Sepal.Length
y=iris$Petal.Length
kor=function(x,y){ # Fungsi korelasi manual
  n=length(x)
  a=0
  b1=0
  b2=0
  for (i in 1:n) { # menghitung komponen korelasi
    a=a+(x[i]-mean(x))*(y[i]-mean(y))
    b1=b1+(x[i]-mean(x))^2
    b2=b2+(y[i]-mean(y))^2
  }
  hasil=a/sqrt(b1*b2)
  return(hasil)
}

kor(x,y)
cor(x,y) #function yang tersedia di r
```
Korelasi mengukur hubungan antara dua variabel (pada contoh ini yaitu antara sepal length dan petal length). Jika nilai mendekati 1 berarti hubungan positif kuat.

## Modus 
```{r}
modus=function(x){ # Fungsi modus
  unik=unique(x) # ambil nilai unik
  hasil=unik[which.max(tabulate(match(x,unik)))] # cari nilai dengan frekuensi terbanyak
  return(hasil)
}

x=iris$Sepal.Length
modus(x)
```
Modus adalah nilai yang paling sering muncul dalam data. Sehingga nilai 5 merupakan nilai yang sering muncul pada kolom sepal length

## Range 
```{r}
rang <- function(x){ # Fungsi range manual
  n <- length(x)
  x <- sort(x)
  max <- x[n] # nilai terbesar
  min <- x[1]   # nilai terkecil
  hasil <- max-min
  return(hasil)
}

x=iris$Sepal.Length
rang(x)
```
Range adalah selisih antara nilai maksimum dan minimum. Sehingga pada kolom sepal length, selisih angka maks dan min teridentifikasi 3,6. 

## Quartil 
```{r}
hitung_median <- function(x) { # Fungsi median untuk membantu
  n <- length(x)
  x <- sort(x) 
  if (n %% 2 == 1) {
    return(x[(n + 1) / 2])
  } else {
    return((x[n / 2] + x[(n / 2) + 1]) / 2)
  }
}

hitung_iqr <- function(x) { # Fungsi IQR
  x <- sort(x)
  n <- length(x)
  mid <- floor(n / 2)
  
  if (n %% 2 == 0) { # membagi data menjadi dua bagian
    kelompok_bawah <- x[1:mid]
    kelompok_atas <- x[(mid + 1):n]
  } else {
    kelompok_bawah <- x[1:(mid)]
    kelompok_atas <- x[(mid + 2):n]
  }
  
  # hitung Q1 dan Q3
  q1 <- hitung_median(kelompok_bawah)
  q3 <- hitung_median(kelompok_atas)
  
  return(q3 - q1)
}

x <- iris$Sepal.Length
hitung_iqr(x)
```
IQR (Interquartile Range) adalah selisih antara Q3 dan Q1.
Digunakan untuk melihat penyebaran data bagian tengah dan mendeteksi outlier. Maka pada kolom sepal length, interquartile terindentifikasi bernilai 1,3. 

# Kesimpulan 
Semua perhitungan statistik deskriptif yang dilakukan secara manual menghasilkan nilai yang sama dengan fungsi bawaan R. Hal ini menunjukkan bahwa algoritma yang dibuat sudah benar dan sesuai dengan konsep dasar statistika.