---
title: "Regresi linear"
author: "Kiranna Indy 5052241014"
date: "2026-04-13"
output: html_document
---
# Regresi Linear
Regresi linear adalah metode analisis statistika yang digunakan untuk memprediksi nilai suatu variabel (variabel dependen atau Y) berdasarkan variabel lain (variabel independen atau X).

Ada dua jenis regresi linear yaitu:
1. Regresi linear sederhana: hanya melibatkan satu variabel independen (X) dan satu variabel dependen (Y)
2. Regresi linear berganda: melibatkan lebih dari satu variabel independen (X) yang mempengaruhi satu variabel dependen (Y)

## Regresi Linear Sederhana
### Model
$$
Y = \beta_0 + \beta_1 X_1 + \epsilon
$$

$$
\hat{y} = b_0 + b_1 x_1
$$

- $y$ = variabel dependen
- $x$ = variabel independen
- $\beta_0$ atau $b_0$ = intercept
- $\beta_1$ atau $b_1$ = koefisien
- $\epsilon$ = error

### Rumus Penaksir Parameter
$$
b_1 = \frac{\sum_{i=1}^{n} (x_i - \bar{x})(y_i - \bar{y})}
{\sum_{i=1}^{n} (x_i - \bar{x})^2}
$$

$$
b_0 = \bar{y} - b_1 \bar{x}
$$

#### Contoh
Data yang akan digunakan pada contoh ini adalah data mtcars yang merupakan data bawaan dari R. Analisis yang akan dilakukan adalah menganalisis pengaruh berat mobil (wt) terhadap konsumsi bahan bakar (mpg) maka X = wt dan Y = mpg

1. Panggil data mtcars
```{r}
data(mtcars)
head(mtcars)
```

2. Pilih variabel mpg dan wt dari dataset mtcars lalu masukkan ke variabel mpg dan wt
```{r}
y = mtcars$mpg
x = mtcars$wt
```

3. Taksir Parameter
```{r}
n=length(x)
x_bar = mean(x)
y_bar = mean(y)

atas = 0
bawah = 0
for(i in 1:n){
  atas=atas+(x[i]-x_bar)*(y[i]-y_bar)
  bawah=bawah+(x[i]-x_bar)^2
}
b1=atas/bawah
b0=y_bar-b1*x_bar

cat("b1 = ", b1)
cat("\nb0 = ", b0)
```

4. Susun Model
$$\hat{y} = `r b0` + `r b1` x_1$$

5. Cek hasil menggunakan function built-in R
```{r}
model <- lm(mpg ~ wt, data = mtcars)
summary(model)
```

### Uji Serentak
Hipotesis:

* $H_0: \beta_0 = \beta_1 = 0$
* $H_1$: minimal ada satu $\beta_i \ne 0;\ i = 0,1$

Rumus tabel ANOVA:
$$
\begin{array}{|l|c|c|c|c|}
\hline
\text{Source} & \text{Sum Square} & \text{df} & \text{Mean Square} & F \\
\hline
\text{Regression} & \sum_{i=1}^{n} (\hat{y}_i - \bar{y})^2 & 1 & \frac{SSR}{df_r} & \frac{MSR}{MSE} \\
\hline
\text{Error} & \sum_{i=1}^{n} (y_i - \hat{y}_i)^2 & n-2 & \frac{SSE}{df_e} & \\
\hline
\text{Total} & SSR + SSE & n-1 & & \\
\hline
\end{array}
$$

F tabel:
$F_{\text{tabel}} = F_{1-\alpha}(df_r, df_e)$

Daerah Kritis:
Tolak $H_0$ jika $F_{\text{hitung}} > F_{\text{tabel}}$

#### Contoh
1. Hitung $\hat{y}_i$
```{r}
y_hat = b0 + b1 * x
head(y_hat)
```

2. Menghitung SSR, SSE, dan SST
```{r}
SSR <- 0
SSE <- 0
SST <- 0

for(i in 1:n){
  SSR <- SSR + (y_hat[i] - y_bar)^2
  SSE <- SSE + (y[i] - y_hat[i])^2
  SST <- SST + (y[i] - y_bar)^2
}

cat("SSR : ", SSR, "\nSSE : ", SSE, "\nSST : ", SST)
```

3. Menghitung Derajat bebas
```{r}
dfr <- 1
dfe <- n - 2
cat("dfr : ", dfr, "\ndfe : ", dfe)
```

4. Menghitung MSR & MSE
```{r}
MSR <- SSR / dfr
MSE <- SSE / dfe

cat("MSR : ", MSR, "\nMSE : ", MSE)
```

5. Menghitung F hitung
```{r}
F_hitung <- MSR / MSE
cat("F hitung : ", F_hitung)
```

6. F tabel dan keputusan
```{r}
alpha <- 0.05
F_tabel <- qf(1 - alpha, dfr, dfe)

if(F_hitung > F_tabel){
  keputusan <- "Tolak H0"
} else {
  keputusan <- "Gagal Tolak H0"
}

print(keputusan)
```
Keputusan uji serentak adalah tolak H0 yang berarti variabel X berpengaruh terhadap Y atau berat mobil berpengaruh terhadap konsumsi bahan bakar

### Uji Parsial
Hipotesis:

* $H_0 : \beta_i = 0$
* $H_1 : \beta_i \ne 0;\ i = 0,1$

Statistik Uji T:
$$
t_{hitung} = \frac{b}{s(b)}
$$
T tabel:
$$
T_{tabel} = -t_{\alpha/2,\ dfe}
$$

Confidence Interval:
$$
ci(b) = b \pm T_{tabel} \cdot s(b)
$$

Daerah Kritis:
$$
\text{Tolak } H_0 \text{ jika } |t_{\text{hitung}}| > \ t_{1-\alpha/2}
$$

Rumus standar error:
$$
s(b_0) = \frac{\sqrt{MSE}\ \sqrt{\frac{\sum_{i=1}^{n} x_i^2}{n}}}
{\sqrt{\sum_{i=1}^{n}(x_i - \bar{x})^2}}
$$

$$
s(b_1) = \frac{\sqrt{MSE}}
{\sqrt{\sum_{i=1}^{n}(x_i - \bar{x})^2}}
$$

#### Contoh
1. Hitung $s(b_0)$ dan $s(b_1)$
```{r}
xixbarpow = 0
for (i in 1:n){
  xixbarpow = xixbarpow + (x[i] - x_bar)^2
}


sb0=sqrt(MSE)*sqrt(x_bar) / sqrt(xixbarpow)
sb1=sqrt(MSE)/sqrt(xixbarpow)

cat("s(b0) : ", sb0, "\ns(b1) : ", sb1)
```

2. Hitung t hitung
```{r}
thitb0=b0/sb0
thitb1=b1/sb1

cat("t hitung b0 : ", thitb0, "\nt hitung b1: : ", thitb1)
```

3. Hitung t tabel
```{r}
alpha <- 0.05
t_tabel <- qt(1 - alpha/2, dfe)

# keputusan b0
if(abs(thitb0) > t_tabel){
  keputusanb0 <- "Tolak H0"
} else {
  keputusanb0 <- "Gagal Tolak H0"
}

#keputusan b1
if(abs(thitb0) > t_tabel){
  keputusanb1 <- "Tolak H0"
} else {
  keputusanb1 <- "Gagal Tolak H0"
}

cat("keputusan b0 : ", keputusanb0, "\nkeputusan b1: : ", keputusanb1)

```
Keputusan uji parsial adalah koefisien b1 signifikan sehingga  variabel X berpengaruh terhadap Y atau berat mobil berpengaruh terhadap konsumsi bahan bakar. Selain itu, intercept b0 juga signifikan, yang menunjukkan bahwa nilai Y saat X = 0 berbeda secara signifikan dari nol.

4. Hitung Confidence Interval
```{r}
lowerb0 <- b0 - t_tabel * sb0
upperb0 <- b0 + t_tabel * sb0

lowerb1 <- b1 - t_tabel * sb1
upperb1 <- b1 + t_tabel * sb1

cat("CI b0: [", lowerb0, ",", upperb0, "]\n")
cat("CI b1: [", lowerb1, ",", upperb1, "]\n")
```